ACORDAO-COMPLETO-2435285

ACÓRDÃO 2910/2020 ATA 41/2020 - PLENÁRIO

VISTOS, relatados e discutidos estes autos de processo Administrativo que trata de alteração da Resolução-TCU 259/2014, que estabelece procedimentos para constituição, organização e tramitação de processos e documentos relativos à área de controle externo; e da Resolução-TCU 259/2014175/2005, que dispõe sobre normas atinentes à distribuição de processos a ministros e auditores no âmbito do Tribunal de Contas da União;
ACORDAM os Ministros do Tribunal de Contas da União, reunidos em Sessão de Plenário, ante as razões expostas pelo Relator, em:
9.1. aprovar, nos termos do art. 15, inciso I, alínea "q", do Regimento Interno - TCU, o Projeto de Resolução na forma apresentada pelo Relator;
9.2. arquivar o presente processo.

Processo administrativo que trata de proposta de resolução que visa alterar a Resolução-TCU nº 259/2014 e a Resolução-TCU nº 175/2005, que dispõem, respectivamente, de procedimentos para a constituição de processo apartado e para definição de relatoria de processo dessa natureza no Tribunal de Contas da União.

não há.

3. Interessados/Responsáveis:
3.1. Interessado: Tribunal de Contas da União (CNPJ 00.414.607/0001-18).

13.1. Ministros presentes: Ana Arraes (na Presidência), Walton Alencar Rodrigues, Benjamin Zymler, Augusto Nardes, Aroldo Cedraz (Relator) e Raimundo Carreiro.
13.2. Ministros-Substitutos presentes: Augusto Sherman Cavalcanti, Marcos Bemquerer Costa e André Luís de Carvalho.

AROLDO CEDRAZ

Trata-se de Representação que visa a aperfeiçoar os procedimentos para a constituição de processo apartado e para a definição de relatoria de processo desta natureza no Tribunal de Contas da União (TCU) .
2.	A Representação foi formulada pela Secretaria de Métodos e Suporte ao Controle Externo (Semec) (Peças 5 e 6) , e teve parecer favorável da Secretaria-Geral de Controle Externo (Segecex) (Peça 7) .
3.	Após ser submetido ao Plenário, em duas oportunidades, para abertura de prazo a fim de que fossem apresentadas emendas pelos Ministros e sugestões pelos Ministros-Substitutos e pelo Procurador-Geral do Ministério Público junto ao TCU, retornaram ao meu Gabinete as contribuições dos Ministros-Substitutos André Luís de Carvalho (Peça 11) e Weder de Oliveira (Peça 15) .
4.	Avaliando as sugestões efetivadas pelos Eminentes Ministros-Substitutos e considerando que a matéria em análise afeta todas as esferas desta Corte de Contas e que tem, de fato, provocado vários debates nas reuniões Colegiadas, bem como no âmbito dos gabinetes, no momento da condução dos procedimentos pelos relatores, entendi necessário nova submissão da matéria à área técnica competente, ante o possível reflexo que as sugestões apresentadas possam acarretar na esfera de atuação das unidades técnicas da Casa, bem como na competência discricionária dos relatores.
5.	Após nova análise, o processo foi restituído ao meu Gabinete após manifestações da Semec e do Secretário-Geral Adjunto de Controle Externo (Peças 19 e 29) .
6.	Estando os autos conclusos em meu gabinete, fui informado da autuação do TC 023.118/2018, que trata de estudo acerca da conexão e da prevenção na relatoria de processos no âmbito do TCU, em cumprimento à determinação à Segecex feita pela Presidência desta Corte, à época da minha gestão, conforme Ata 36, de 9 de setembro de 2015, Sessão Ordinária do Plenário (Peça 1, daqueles autos) , com o objetivo de regulamentar a matéria.
7.	Considerando que referido estudo tem por objetivo a alteração das Resoluções-TCU 259/2014 e 175/2005, em artigos diretamente relacionados à matéria tratada no presente processo, sendo que a tramitação em separado pode possibilitar a ocorrência de conflito, superposição etc., propus o apensamento do TC Processo 023.118/2018-0 a estes autos, para que haja a consolidação das propostas objeto de ambos os estudos de normativos constantes nos processos.
8.	Os autos foram submetidos ao Plenário deste Tribunal que, por meio do Acórdão 2.450/2018-TCU, determinou o apensamento do TC Processo 023.118/2018-0 ao presente processo e determinou, ainda, à Segecex que, no prazo de 60 (sessenta) dias, promovesse a consolidação, a adaptação e os ajustes das propostas de projeto de alteração das Resoluções-TCU 259/2014 e 175/2005 tratadas no presente processo e no processo apensado.
9.	A consolidação e os ajustes necessários ao projeto de alteração determinados pelo Plenário deste Tribunal foram realizados pela Segecex, nos termos da instrução da Secretaria de Métodos e Suporte ao Controle Externo (Semec) às Peças 25 a 27, que teve parecer favorável do Secretário-Geral de Controle Externo (Peça 28) , abaixo reproduzida como parte deste Relatório:
	"[...] 2. Esta instrução consolida e adapta as propostas de alteração das Resoluções TCU 175/2005 e 259/2014, constantes dos TCs Processo 015.308/2015-4 e Processo 023.118/2018-0, em atendimento à determinação do item 9.2. do Acórdão 2450/2018-TCU-Plenário. Este trabalho substitui o estudo realizado na peça 2 do TC Processo 023.118/2018-0.
3.		Este documento está estruturado nos seguintes tópicos:
I. Histórico;
II. Premissas: Conceitos e Lições do Processo Civil;
III. Processo no Tribunal de Contas da União;
IV. Propostas de Alteração da Legislação Processual;
V. Conclusão;
Anexo I - Minuta do Projeto de Resolução;
Anexo II - Justificativas dos Dispositivos Acrescidos ou Alterados.
I. 		HISTÓRICO
4.		De início, o presente processo (TC Processo 015.308/2015-4) tratava de representação com vistas a aperfeiçoar os procedimentos para constituição de apartados e definição de relatoria de processos dessa natureza no TCU.
5.		Nos pareceres constantes dos autos (peças 2, 5 e 19) , foram abordadas as seguintes questões:
a) definição de processo apartado[footnoteRef:2]. [2:  Art. 2°, XVII, da Resolução 259/2014.] 
b) pressupostos para constituição de processos apartados[footnoteRef:3]; [3:  Art. 43, caput, da Resolução 259/2014.] 
c) possibilidade de constituição de apartado para tratar de medida saneadora[footnoteRef:4]; [4:  Redação do art. 43, §4°, da Resolução 259/2014, proposta na instrução de peça 2.] 
d) prevenção de relator em caso de constituição de apartado[footnoteRef:5]. [5:  Art. 24, parágrafo único, da Resolução 175/2005.] 
6.		Na instrução de peça 19, atendendo ao Despacho do Ministro-Relator, foram analisadas as sugestões à proposta inicial formuladas pelos Excelentíssimos Ministros-Substitutos Weder de Oliveira e André Luís de Carvalho relativas, principalmente, à formação de apartados para a adoção de medida saneadora (vide item IV.1.) .
7.		Foi proposto o não acatamento das sugestões, considerando que o processo deve ter uma questão de mérito a ser resolvida, não servindo apenas para realizar atos isolados do procedimento. Nada obstante, considerando as divergências interpretativas que poderiam ser geradas a partir da utilização da expressão "medida saneadora" no texto normativo, sugeriu-se a exclusão do §4° do art. 43 da Resolução 259/2014 da minuta de Resolução.
 8.		Por sua vez, o TC Processo 023.118/2018-0 (apensado) versa sobre estudo e proposta de resolução com vistas a regular a prevenção de relatoria em caso de conexão e continência de processos, atendendo à determinação da Presidência do Tribunal em Sessão Plenária de 9/9/2015, atendendo ao pleito do Excelentíssimo Ministro-Substituto Weder de Olveira.  
9.		No parecer de peça 2, foi proposta a inclusão da Seção X-E (Da prevenção em razão de conexão e continência) à Resolução 175/2005 para disciplinar a matéria. Ademais, sugeriu-se a inclusão do conceito de relação de dependência na Resolução 259/2014 e alteração dos conceitos de conexão e continência, já presentes neste normativo, com vistas a adaptá-los à realidade do TCU.
10.		O Despacho de peça 3 fez ligeiras modificações à proposta de resolução, merecendo destaque a inclusão do conceito de objeto de controle, que, como se verá adiante, é o elemento sugerido para identificação da conexão (pela causa de pedir) e continência nos processos do TCU.
11.		Por fim, o Acórdão 2450/2018-TCU-Plenário (Rel. Min. Aroldo Cedraz) determinou o apensamento do segundo processo ao primeiro, considerando que as matérias constantes do TC Processo 015.308/2015-4 e do TC Processo 023.118/2018-0 estão relacionadas e que a tramitação dos processos em separado poderia possibilitar a ocorrência de conflito ou superposição.
12.		Ademais, foi determinado à Segecex que promova a consolidação, o ajuste e a adaptação das propostas de alteração das Resoluções constantes de ambos os processos.
13.		Tal determinação está sendo atendida na presente instrução. 
II. 		PREMISSAS: CONCEITOS E LIÇÕES DO PROCESSO CIVIL
14.		Antes de adentrar à proposta de alteração da legislação processual do TCU, convém descrever alguns conceitos do direito processual civil, adaptando-os, no tópico seguinte, à realidade do processo no TCU. Os conceitos e lições aqui apresentados servem de base para a solução de questões atinentes às propostas de alteração das Resoluções 175/2005 e 259/2014.
II.1. 		Demanda e Processo
15.		Demandar é postular uma tutela jurisdicional perante o poder judiciário. Na lição de Cândido Rangel Dinamarco, 
"o ato de vir ao juiz pedindo tutela jurisdicional, chamado demanda, tem por conteúdo uma pretensão de quem o realiza. Pretensão é a exigência de subordinação de um interesse alheio ao interesse próprio. (...) O sujeito que aspira a um bem, não o obtendo por outro meio, externa sua aspiração apresentando-a ao Estado-juiz; e esse é o único meio civilizado que existe para obtê-lo sem o concurso da vontade do outro sujeito envolvido." (Instituições de Direito Processual Civil, vol. II, São Paulo: Malheiros, 2001, p. 102) .
16.		Ao postular perante o Poder Judiciário, o demandante promove a instauração de um processo, que, segundo o referido processualista, é "um percurso que vai do ato inicial de sua formação ao provimento final que o juiz emitirá sobre a pretensão trazida a exame" (cf. Instituições do Direito Processual Civil, vol. II, São Paulo: Malheiros, 2001, p. 25) .  
17.		O ilustre professor ensina ainda que (op. cit., p. 25-26) :
"Como método de trabalho, processo é uma série de atos interligados e coordenados com o objetivo de produzir a tutela jurisdicional justa, a serem realizados no exercício de poderes ou faculdades ou em cumprimento a deveres ou ônus. Os atos interligados, em seu conjunto, são o procedimento. O conjunto de situações jurídicas ativas e passivas que autorizam ou exigem a realização dos atos é a relação jurídica processual (poderes, faculdades, deveres e ônus) . E o processo, no modelo traçado pela Constituição e pela lei, é uma entidade complexa, integrada por esses dois elementos associados- procedimento e relação jurídica processual".
18.		O processo é, em síntese, um caminhar para frente, sem retrocessos desnecessários, com vistas a alcançar o provimento jurisdicional relativo à pretensão posta em juízo.		
II.2. 		Objeto do Processo
19.		Como instrumento do exercício da jurisdição, o processo tem um objeto, também chamado de mérito, que consiste em verificar a procedência ou não de um pedido formulado perante o Estado-juiz. Nesse sentido, Dinamarco esclarece: 
"Todo processo tem seu objeto, que é a pretensão trazida pelo demandante ao juiz, em busca de satisfação. Essa pretensão, caracterizada como expressão de uma aspiração ou desejo e acompanhada do pedido de um ato jurisdicional que a satisfaça, consistirá no alvo central das atividades de todos os sujeitos processuais e, particularmente, do provimento que o juiz emitirá ao fim. É em relação a ela que a jurisdição se exerce e a tutela jurisdicional deve ser outorgada àquele que tiver razão. Objeto do processo é o que ordinariamente se chama mérito e tanto existe no processo de conhecimento, quanto no executivo, no monitório ou no cautelar" (cf. Instituições do Direito Processual Civil, vol. I, São Paulo: Malheiros, 2001, p. 296) .
II.3. 		Questão
20.		Outro conceito importante é o de questão. De fato, a atividade de cognição judicial consiste em conhecer e resolver questões postas à apreciação do magistrado. 
21.	Segundo Fredie Didier Jr. (cf. Curso de Direito Processual Civil, v. I, Salvador: Podvium, 2015, p. 431-432) , o conceito de questão pode assumir dois significados. 
22.	Numa primeira acepção, questão é qualquer ponto de fato ou de direito de que dependa o pronunciamento judicial. Uma vez decidida, a questão insere-se no âmbito das razões de decidir do processo. 
23.	Numa segunda acepção, questão se confunde com o próprio mérito do processo, com a questão principal do processo, ou seja, com o seu objeto litigioso. Havendo mais de um pedido, estarão subpostas à cognição judicial tantas "questões" quantos forem os pedidos formulados.
24.	Fala-se, ainda, em questões incidentais, quando postas como fundamento para a solução de outras, e em questões principais referentes ao próprio objeto do processo. 
25.	Distinguem-se também as questões de fato, referentes aos pressupostos fáticos da incidência da norma jurídica, das questões de direito, referentes à aplicação da hipótese de incidência no suporte fático. Todas elas deverão ser resolvidas pelo magistrado ao longo ou ao fim do processo.
II.4. 		Elementos Identificadores da Demanda
26.	Definido o conceito de demanda, cumpre elencar os seus elementos identificadores.	
27.	São três os elementos que identificam uma demanda: as partes (autor e réu, exequente e executado) ; a causa de pedir, ou seja, os fatos e os fundamentos jurídicos do pedido; e o pedido, ou seja, a postulação de um pronunciamento judicial em relação a um determinado bem da vida, mais a identificação deste bem (Dinamarco, Cândido Rangel; Lopes, Bruno V. C. Teoria Geral do Novo Processo Civil - de acordo com a Lei 13.256 de 4.2.2016, São Paulo: Malheiros, 2016) .
28.	Portanto, duas demandas serão idênticas se possuírem as mesmas partes, a mesma causa de pedir e o mesmo pedido (art. 337, §2°, CPC) .
29.	Quando se reproduz demanda anteriormente ajuizada, ou seja, quando se propõe uma Demanda B idêntica a uma Demanda A anteriormente proposta, estamos diante do fenômeno da litispendência ou de coisa julgada (art. 337, §1°, CPC) . A litispendência ocorre quando se repete uma demanda que ainda está em curso, ou seja, que ainda está pendente (art. 337, §3°, CPC) . Há coisa julgada quando se repete ação que já foi decidida por decisão transitada em julgado (art. 337, §4°, CPC) . 
30.	Tanto a litispendência, quanto a coisa julgada são hipóteses de extinção do processo sem julgamento de mérito (art. 485, V, CPC) , podendo o juiz conhecer da matéria, de ofício ou mediante provocação, em qualquer tempo ou grau de jurisdição, enquanto não houver trânsito em julgado (art. 485, §3º, CPC) .
II.5.		Relação entre demandas
31.	Feitas essas considerações sobre os elementos identificadores da demanda, podemos adentrar ao tema das relações entre as demandas. A propósito, Dinamarco salienta que:
"nem sempre um único processo é capaz de dar solução integral a determinados conflitos surgidos na sociedade, exigindo-se mais de um - seja porque ao demandar a própria parte não trouxe o pedido de solução de toda a crise jurídica, em sua integralidade, seja porque a técnica processual exige ou permite que mais de um processo se faça para a satisfação da mesma pretensão" (Instituições de Direito Processual Civil, vol. II, São Paulo: Malheiros, 2001, p. 147) . 
32.	Nesse contexto, Dinamarco destaca que o fenômeno da relação entre as demandas ocorre porque há coincidência, ainda que parcial, entre as partes; ou porque o contexto dos fatos é o mesmo na causa de pedir; ou ainda porque o bem da vida pretendido é o mesmo (op. cit.) . 
33.	Se nenhum dos elementos da demanda for comum, as demandas são rigorosamente diferentes e nenhuma relação haverá entre elas. Se todos os elementos forem comuns, haverá identidade entre elas, não fazendo sentido falar em relação entre demandas. Neste último caso, estamos diante dos fenômenos da litispendência ou da coisa julgada supramencionados.
34.	Dentre as possíveis relações entre as demandas, Dinamarco cita as relações de (op.cit) :
a) conexidade;
b) continência;
c) prejudicialidade;
d) mera afinidade;
e) acessoriedade.
35.	Tais relações são situações de fato identificadas com base em elementos concretos das demandas. Com base nessas relações, o ordenamento jurídico estabelece algumas consequências jurídicas, tais como, a reunião de processos num só juízo, o julgamento em comum ou a suspensão de um dos processos. Vejamos.
II.5.1.	Conexão
36.	A conexidade entre as demandas ocorre quando lhes for comum o pedido ou a causa de pedir (art. 55, caput, CPC) . 
37.	Segundo Dinamarco, ocorre conexidade quando duas ou várias demandas tiverem por objeto o mesmo bem da vida ou quando forem fundadas no mesmo contexto de fatos. Esclarece o autor que (vol. II, op. cit, p. 149) : 
"A coincidência entre os elementos objetivos das demandas, para determinar a conexidade juridicamente relevante, deve ser coincidência quanto aos elementos concretos da causa de pedir ou quanto aos elementos concretos do pedido. A coincidência de elementos abstratos conduz à mera afinidade entre as demandas, que não chega a ser conexidade e não tem os mesmos efeitos desta" (grifo nosso) . 
38.	A conexão pode ser de duas modalidades: conexão pelo pedido ou conexão pela causa de pedir. Humberto Theodoro Jr. esclarece a cada uma delas:
"A primeira forma de conexão se dá quando nas diversas lides se disputa o mesmo objeto (i.e., o pedido é o mesmo) , como, por exemplo, no caso de duas ações voltadas, separadamente, contra dois coobrigados de uma mesma dívida (devedor e fiador, ou sacado e avalista, etc.) , pois a ambos os demandados se pede o mesmo objeto, isto é, o pagamento da mesma dívida. Ocorre também conexão entre as várias execuções do devedor comum de que surjam sucessivas penhoras de um mesmo bem (objeto das diversas execuções é a expropriação do mesmo bem) .
A segunda forma de conexão é a que se baseia na identidade da causa petendi que ocorre quando as várias ações tenham por fundamento o mesmo fato jurídico. ´
 (...) 
Verifica-se, ainda, essa forma de conexão, v.g., quando uma parte propõe a ação de nulidade do contrato e a outra a sua execução ou a consignatória do respectivo preço; ou quando o senhorio propõe a ação de despejo por falta de pagamento de aluguéis e o inquilino, em ação à parte, ajuíza a consignação dos mesmos aluguéis; e ainda quando o credor executa a dívida constante do título que o devedor, em ação de conhecimento, pretende anular ou rescindir. O fato jurídico (contrato ou título) que serve de base às diversas causas é um só" (Curso de Direito Processual Civil, v. I, 56ª. ed., Rio de Janeiro: Forense, 2015) . 
39.	O ordenamento jurídico determina que causas conexas devem ser reunidas para decisão conjunta, salvo se uma delas houver sido sentenciada (art. 55, §1°, CPC) . Entretanto, tal reunião, só é viável quando ambos os juízos forem, em abstrato, competentes para o julgamento das causas. Ademais, as causas só serão reunidas se uma delas ainda não tiver sido julgada, conforme também enuncia a Súmula n° 235 do STJ.
II.5.2.	Continência
40.	A continência entre duas ou mais demandas ocorre quando houver identidade quanto às partes e à causa de pedir, mas o pedido de uma, por ser mais amplo, abrange o das demais (art. 56, CPC) . Trata-se de uma "litispendência parcial", naquilo que a demanda mais ampla (continente) coincide com a demanda contida.
41.	Quando houver continência e a ação continente tiver sido proposta anteriormente, a ação contida será extinta sem julgamento de mérito. Caso a ação contida tenha sido proposta anteriormente, as ações serão necessariamente reunidas no juízo prevento, onde serão decididas simultaneamente (arts. 57 e 58, CPC) .  
42.	Nesse contexto, tanto a conexão e a continência são hipóteses que ensejam a modificação da competência relativa, fazendo reunir num só juízo as causas conexas ou continentes. A matéria está regulada nos artigos 54 a 63 do Código de Processo Civil, na Seção II "Da modificação da competência", do Capítulo I "Da Competência" do Título III "Da Competência Interna" do estatuto processual em vigor.
II.5.3.	Prejudicialidade
43.	A terceira espécie de relação entre demandas é a de prejudicialidade. Segundo Dinamarco, "há relação de prejudicialidade entre duas causas quando o julgamento de uma delas é apto a influenciar no de outra" (op. cit., p. 155) . A primeira diz-se prejudicial à segunda e está, prejudicada.
44.	Na visão do autor, a relação de prejudicialidade entre demandas existe sempre que uma delas verse sobre a existência, inexistência ou modo-de-ser de uma relação jurídica fundamental, da qual dependa o reconhecimento da existência, inexistência ou modo de ser do direito controvertido na outra. 
45.	A relação de prejudicialidade aplica-se não somente às demandas (prejudicialidade externa) , mas às questões a serem resolvidas no seio de um mesmo processo (prejudicialidade interna) . Dessa forma, uma questão pode ser prejudicial à outra.
46.	Dentre as consequências previstas pelo ordenamento jurídico, na hipótese, está a suspensão do processo por prazo não superior a um ano, conforme prescreve o art. 313, inciso V, alínea, c/c §4°, CPC, verbis: 
"Art. 313.  Suspende-se o processo:
V - quando a sentença de mérito:
a) depender do julgamento de outra causa ou da declaração de existência ou de inexistência de relação jurídica que constitua o objeto principal de outro processo pendente;
 (...) 
§ 4o O prazo de suspensão do processo nunca poderá exceder 1 (um) ano nas hipóteses do inciso V e 6 (seis) meses naquela prevista no inciso II."
47.	O Superior Tribunal de Justiça, a propósito, tem precedentes no sentido de que a prejudicialidade externa não justifica a reunião dos processos, mas, tão somente, a suspensão do feito prejudicado até à solução da questão prejudicial. 
48.	Transcrevo, por oportuno, excerto da ementa do Conflito de Competência n. 107.227/BA (rel. Min. OG Fernandes, Terceira Seção, DJe 21/8/2012) , no qual se discute eventual conexão entre uma demanda de pensão por morte em curso na Justiça do Estado de Pernambuco com uma ação de reconhecimento de união estável ajuizada perante a Justiça Estadual da Bahia:
"No caso, não há conexão, nos termos do disposto nos arts. 102 e 103 do CPC, uma vez que inexiste identidade parcial objetiva (objeto ou causa de pedir) entre as demandas. Além disso, 'eventuais reflexos indiretos da declaração [de união estável] não são aptos a justificar o deslocamento da competência' (CC 117.526/SP, Rel. Min. NANCY ANDRIGHI, SEGUNDA SEÇÃO, julgado em 24/8/2011, DJe 5/9/2011) .
 (...) Poder-se-ia, quando muito, cogitar de relação de prejudicialidade externa com a demanda relativa ao reconhecimento da união estável, que, se acolhida pelo juiz da causa - no caso, o Juízo da 5ª Vara da Fazenda Pública do Recife (suscitado) -, não ensejaria a reunião dos processos, sob nenhum pretexto, mas, apenas, suspenderia o feito principal até que a decisão da questão prejudicial (existência da união estável) seja proferida, para, então, ser aproveitada como razões de decidir na ação que versa a concessão da pensão, na forma prevista no art. 265 do CPC" (grifo nosso) .
II.5.4.	Afinidade
49.	O quarto tipo de relação entre demandas é o de afinidade. Trata-se de uma relação de semelhança por um ponto comum de direito ou de fato. 
50.	Segundo Dinamarco, a afinidade 
"é uma conexidade degradada, de intensidade menor, caracterizada por uma causa petendi parcialmente igual, mas que não chega a ser o ponto de ser a mesma. Basta que lhes seja comum o fundamento na mesma disposição de lei ou a alegação de um fato-base do qual hajam decorrido créditos ou prejuízos para mais de uma pessoa. Exemplo típico é o caráter lesivo de um medicamento, que pode ser alegado por um grande número de consumidores, mas cada um tendo também o ônus de expor como e em que medida o produto lhe causou danos e quais danos foram esses" (op. cit., p. 151) 
51.	Tratando-se de uma relação mais tênue que a conexão ou a continência, o CPC só autoriza, nessa hipótese, o litisconsórcio, permitindo que duas ou mais pessoas possam litigar no mesmo processo em conjunto, no polo ativo ou passivo (art. 113, III, CPC) .
II.5.5.	Acessoriedade
52.	O quinto tipo de relação entre demandas é o de acessoriedade. O exemplo clássico deste tipo de relação era o da demanda cautelar e da demanda principal no âmbito do CPC 1973. Dispunha o art. 796 do antigo CPC que "O procedimento cautelar pode ser instaurado antes ou no curso do processo principal e deste é sempre dependente". Em decorrência do caráter acessório, a medida cautelar cessava quando a ação principal não fosse intentada no prazo ou quando o juiz extinguisse o processo principal, com ou sem julgamento do mérito (art. 808, incisos I e II, CPC 1973) .
II.6.		Prevenção em razão de conexão e continência
53.	Traçado o panorama das relações entre as demandas, convém agora discorrer sobre as consequências dessas relações, em especial, da continência e da conexão entre processos.
54.	Na lição de Dinamarco, prevenção é a "fixação da competência de um entre os juízes igualmente competentes para a causa, com exclusão dos demais". Constitui objeto das normas de concentração de competência, responsáveis pela escolha de um entre dois ou mais que já fossem igualmente competentes e que, sem isso, continuariam a sê-lo cumulativamente (Instituições de Direito Processual Civil, vol. I, São Paulo: Malheiros, 2001, p. 617) .
55.	Com o advento do CPC 2015, a prevenção do juízo se dá com o registro ou a distribuição da petição inicial (art. 59) . Sob o código anterior, a prevenção poderia se dar com o primeiro despacho do juiz (art. 106, CPC 1973) ou com a citação válida (art. 219, CPC 1973) . 
56.	Trata-se da "prevenção originária", referente à própria causa, promovendo a estabilização do juízo, condição necessária para o desenvolvimento do processo (caminhar para frente) , da mesma forma que a estabilização subjetiva e objetiva da demanda.
57.	Fala-se ainda em "prevenção expansiva" referente a outras demandas, aplicável no caso de conexão ou continência. 
58.	De fato, "os processos de ações conexas serão reunidos para decisão conjunta, salvo se um deles já houver sido sentenciado" (art. 55, §1°, CPC) . Ademais, se uma ação continente for proposta posteriormente à ação contida, os processos também serão necessariamente reunidos, conforme prescreve o art. 57 do CPC.
59.	E a reunião dessas ações propostas em separado far-se-á no juízo prevento, onde elas deverão ser resolvidas simultaneamente (art. 58, CPC) . Trata-se de uma regra de modificação da competência que se aplica no caso de competência relativa (art. 54, CPC) e não em caso de  competência absoluta.  
60.	Nos Tribunais, o primeiro recurso protocolado no tribunal tornará prevento o relator para eventual recurso subsequente interposto no mesmo processo ou em processo conexo (art. 930, parágrafo único, CPC) . 
61.	Em segundo grau, as normas definidoras das prevenções expansivas estão definidas, principalmente, nos regimentos internos dos Tribunais:
"Nenhuma disposição o Código contém, ditando prevenções expansivas no seio dos Tribunais. O que existe a esse respeito está nos regimentos internos: eles é que costumam definir as outras causas ou recursos a que se estenderá a prevenção do relator ou do revisor. Essa é uma matéria que a própria lei geral deixa expressamente a cargo de cada tribunal" (Dinamarco, op. cit., p. 631) . 
62.	São três os objetivos da prevenção expansiva (Dinamarco, op. cit., p. 619) : 
a) evitar julgamentos díspares ou desarmoniosos em causas ou recursos que devam ser objeto de convicção única do julgador; 
b) economizar dinheiro e atividades, que se obtém mediante a reunião de processos sob um juiz só; e 
c) ter um melhor conhecimento global das causas conexas ou dos diversos recursos tirados da mesma causa.
63.	Para operacionalizar essa reunião entre os processos, o CPC determina que serão distribuídos por dependência as causas de qualquer natureza "quando se relacionarem, por conexão ou continência, com outra já ajuizada" (art. 286, I) .
64.	Dinamarco esclarece, a propósito, que "a primeira verificação de eventual prevenção deve ser feita pelos funcionários encarregados da distribuição do tribunal, mas a qualquer momento a questão pode e deve ser suscitada pelos julgadores" (op. cit, p. 632) . 
65.	Entretanto, parcela da doutrina relativiza a cogência da norma que impõe a reunião dos processos conexos, partilhando o entendimento de que haveria uma margem de discricionariedade do magistrado na conveniência ou não da reunião dos processos (Ementa do Resp. 1.226.016-RJ, Rel. Min. Nancy Andrigui, 3ª. Turma, Superior Tribunal de Justiça, j. 15/3/2011) . 
66.	Tal posição foi acolhida pelo Superior Tribunal de Justiça, consoante revela o seguinte precedente: 
"5. Segundo a jurisprudência desta Corte, a reunião dos processos por conexão configura faculdade atribuída ao julgador, sendo que o art. 105 do Código de Processo Civil concede ao magistrado certa margem de discricionariedade para avaliar a intensidade da conexão e o grau de risco da ocorrência de decisões contraditórias.
6. Justamente por traduzir faculdade do julgador, a decisão que reconhece a conexão não impõe ao magistrado a obrigatoriedade de julgamento conjunto.
7. A avaliação da conveniência do julgamento simultâneo será feita caso a caso, à luz da matéria controvertida nas ações conexas, sempre em atenção aos objetivos almejados pela norma de regência (evitar decisões conflitantes e privilegiar a economia processual) " (Ementa do Resp 1.366.921-PR, Rel. Min. Ricardo Villas Bôas Cueva, Terceira Turma, j. 24/2/2015) .
67.	Observa-se, ainda, que o novo CPC inovou ao estabelecer que, mesmo sem conexão entre os processos, eles deverão ser reunidos para julgamento em conjunto se puderem gerar risco de prolação de decisões conflitantes ou contraditórias. Dispõe o art. 55, §3°, do CPC 2015:
"Art. 55.   (...) 
§ 3º Serão reunidos para julgamento conjunto os processos que possam gerar risco de prolação de decisões conflitantes ou contraditórias caso decididos separadamente, mesmo sem conexão entre eles."	
68.	Acerca dessa inovação do CPC 2015, Humberto Theodoro Jr. pronuncia-se (Curso de Direito Processual, vol. I, 56ª. ed., Rio de Janeiro: Forense, 2015) :
"É tão relevante o risco de contradição entre os julgamentos separados que, para evita-lo, a lei obriga a reunião dos processos e o julgamento conjunto até mesmo quando não se achar configurada a conexão entre as ações (...) Portanto, para o Código a conexão nem sempre impõe a prorrogação de competência, mas o risco de contradição a faz sempre obrigatória, haja ou não conexidade entre as causas" (grifo nosso) .
69.	Em suma, o julgador dispõe de uma margem de apreciação da conveniência em reunir os processos, mas deverá estar atento aos objetivos pretendidos pela norma, quais sejam, de evitar decisões conflitantes e de economia processual. Havendo o risco de decisões contraditórias, a reunião é obrigatória, salvo se um dos processos já tiver sido julgado.
II.7.		Nulidades em razão da infração às normas de prevenção
70.	Por fim, para destacar a importância das normas estabelecem a prevenção por conexão ou continência, cabe tecer algumas considerações sobre as nulidades em razão do descumprimento dos preceitos do estatuto processual.
71.	Dinamarco entende que as normas legais e regimentais sobre prevenção são de ordem pública e, por isso, não comportam derrogação. Em razão disso,
"são nulos os julgamentos feitos com infração às normas que estabelecem infração às normas que estabelecem prevenções, como também aqueles feitos com a participação de algum juiz supostamente prevento, mas que não o seja (infração à regra de distribuição aleatória - art. 548 CPC) " (op. cit., p. 632-633) .
72.	O Superior Tribunal de Justiça, conforme já mencionado, considera que há uma margem de liberdade do julgador para avaliar a intensidade da conexão e o risco de decisões contraditórias, promovendo, se for o caso, a reunião dos processos.
73.	Em matéria penal, o STJ tem entendido que é relativa a nulidade em razão do descumprimento das normas que fixam a competência territorial em função da conexão de processos. A nulidade deve ser alegada no momento oportuno, sob pena de preclusão (art. 71, §4°, RISTJ) . Além disso, a declaração de nulidade dos atos processuais depende da efetiva demonstração do prejuízo (pas de nullité san grief) . Nesse sentido, os seguintes precedentes: RHC 50.651/SP, Rel. Min. Ribeiro Dantas, 5ª. Turma, j. 27/10/2015; HC 286.241/SP, Rel. Min. Maria Thereza de Assis Moura, 6ª. Turma, j. 28/5/2015; HC 98.342/SP, Rel. Min. Maria Thereza de Assis Moura, 6ª. Turma, j. 7/6/2011; e RHC 75.500/SP, Rel. Min. Reynaldo Soares da Fonseca, 5ª. Turma, j. 13/12/2016.
74.	Na mesma linha, o STF editou o enunciado de Súmula 706 que assim dispõe: "É relativa a nulidade decorrente da inobservância da competência penal por prevenção".
75.	Em matéria cível, por sua vez, o STJ tem alguns poucos precedentes no mesmo sentido, merecendo destaque o Resp 1.366.921/PR, Rel. Min. Ricardo Villas Boas Cueva, 3ª. Turma, j. 24/2/2015. Transcrevo excerto da ementa:
"Assim, ainda que visualizada, em um primeiro momento, hipótese de conexão entre as ações com a reunião dos feitos para decisão conjunta, sua posterior apreciação em separado não induz, automaticamente, à ocorrência de nulidade da decisão.
O sistema de nulidades processuais é informado pela máxima 'pas de nullité sans grief', segundo a qual não se decreta nulidade sem prejuízo, aplicável inclusive aos casos em que processos conexos são julgados separadamente".
76.	Entretanto, com o advento do Novo Código de Processo Civil, que obriga a reunião de causas que possam gerar decisões contraditórias, ainda que não sejam conexas, reforça-se a preocupação com a correta aplicação, inclusive pelo julgador, das regras atinentes à prevenção. Convém lembrar que os precedentes supracitados foram editados sob a égide do CPC 1973.
77.	A propósito, ensina Humberto Theodoro Jr.:
"O julgamento comum, in casu, impõe-se em virtude da conveniência intuitiva de serem decididas de uma só vez, de forma harmoniosa e sem o risco de soluções contraditórias, todas as ações conexas. Esse objetivo é, na verdade, de ordem pública, não podendo ficar sempre subordinado à deliberação da parte, cabendo o juiz velar por ele, em nome do prestígio da própria justiça" (op. cit., p. 321) .
78.	Segundo o autor, se atendidos os pressupostos legais, não pode o julgador deixar de acolher o pedido de reunião de ações, nos termos do art. 58 do CPC 2015. Ademais, negada a fusão de processos conexos, haverá nulidade da sentença que julgar separadamente cada uma das ações, se se verificar, de fato, o risco de julgamentos conflitantes (op. cit., p. 330) .
79.	Do exposto, infere-se que proferir julgamentos de forma harmoniosa é um objetivo de ordem pública e que o risco de decisões conflitantes pode gerar a nulidade de atos processuais e sentenças já proferidas, o que ressalta a importância da correta aplicação das regras do CPC atinentes à conexão e à continência de processos.
III. 	Processo no Tribunal de Contas da União 
80.		Neste tópico, busca-se adaptar os conceitos e lições do processo civil à realidade dessa Corte de Contas e discutir outros assuntos relacionados ao processo no TCU. 
III.1.		Natureza Jurídica do Processo no TCU
81.	Neste item, pretende-se, tão somente, identificar as normas legais e regimentais que deverão reger as questões relativas à apartação de processos, às relações entre processos e à prevenção de relatoria. 
82.	O processo no TCU encontra escassa disciplina legal. De fato, a Lei 8.443/92 é omissa ou incompleta no tocante a diversos aspectos processuais, tais como, prova, princípios processuais, garantias aplicáveis às partes, representação legal e relacionamento entre os processos. 
83.	No tocante aos procedimentos e garantias processuais, o STF já determinou ao TCU a aplicação subsidiária da Lei 9.784/99, Lei de Processo Administrativo Federal, conforme revela a ementa do MS 23.550, cujo excerto transcrevo a seguir:
"A incidência imediata das garantias constitucionais referidas dispensariam previsão legal expressa de audiência dos interessados; de qualquer modo, nada exclui os procedimentos do Tribunal de Contas da aplicação subsidiária da lei geral de processo administrativo federal (L. 9.784/99) , que assegura aos administrados, entre outros, o direito a 'ter ciência da tramitação dos processos administrativos em que tenha a condição de interessado, ter vista dos autos (art. 3º, II) , formular alegações e apresentar documentos antes da decisão, os quais serão objeto de consideração pelo órgão competente'. A oportunidade de defesa assegurada ao interessado há de ser prévia à decisão, não lhe suprindo a falta a admissibilidade de recurso, mormente quando o único admissível é o de reexame pelo mesmo plenário do TCU, de que emanou a decisão." (MS 23.550, Red. p/ ac. Min. Sepúlveda Pertence, Tribunal Pleno, DJ 31/10/2001) 
84.	A Lei de Processo Administrativo Federal tem como mérito explicitar os princípios aplicáveis ao processo no TCU e as garantias das partes e dos responsáveis (art. 2°) , mas é omissa quanto às matérias tratadas na presente representação.  
85.	Por outro lado, a antiga Súmula TCU 103 já preconizava a aplicação subsidiária do Código de Processo Civil ao processo no TCU.
86.	Esta determinação foi reforçada pelo Código de Processo Civil de 2015, por meio do art. 15, que assim dispõe:
"Art. 15. Na ausência de normas que regulem processos eleitorais, trabalhistas ou administrativos, as disposições deste Código lhes serão aplicadas supletiva e subsidiariamente."
87.	Como se sabe, o estatuto processual civil dispõe com muito mais propriedade sobre assuntos como à prevenção de relatoria, à modificação de competência e às relações entre os processos. 
88.	Portanto, para os fins deste estudo, tanto no caso de omissão (aplicação supletiva) , quanto de regulação incompleta (aplicação subsidiária) , o Código de Processo Civil de 2015 deverá suprir as lacunas normativas do processo no TCU e deverá ser o guia na elaboração da proposta de alteração processual do TCU.
III.2.		Questões debatidas no Processo do TCU
89.		De forma análoga ao processo civil, o processo no TCU é um instrumento para decidir sobre a procedência ou não de um determinado pedido, ainda que virtual, implícito ou pressuposto, relativo ao exercício de uma competência legal ou constitucional dessa Corte de Contas. Trata-se da questão principal a ser discutida no processo perante essa Corte de Contas.
90.		Nesse sentido, as questões principais a serem discutidas no processo do TCU dizem respeito a:
a) regularidade ou não das contas de responsáveis pela gestão de bens, dinheiros e valores públicos; 
b) responsabilidade financeira dos responsáveis pela gestão dos recursos públicos (aplicação de débito ou multa) ; 
c) inidoneidade de licitantes, em caso de fraude à licitação;
d) sustação de atos e contratos;
e) admissibilidade de representações, denúncias ou recursos;
f) determinação para adoção de providências necessárias à correta aplicação da lei;
g) adoção de medidas cautelares, tais como, a decretação da indisponibilidade de bens;
h) inabilitação de responsável para o exercício de cargo em comissão ou função de confiança. 
91.		Sobre essas questões, cabe à Corte de Contas deliberar na parte dispositiva do Acórdão. Nos votos, deverão estar as razões de decidir (ratio decidendi) , onde serão resolvidas questões secundárias, mas necessárias à solução da questão principal.
92.		Dentre as questões secundárias, podemos citar aquelas relativas à legalidade de ato ou contrato, à existência de sobrepreço ou superfaturamento, a existência dos pressupostos objetivos ou subjetivos de responsabilização do agente público ou, ainda, à própria competência do Tribunal para fiscalizar determinado objeto de controle. 
III.3.		Processo Apartado no TCU
93.		O processo apartado é um processo formado a partir de outro, o processo originador, mediante desentranhamento ou reprodução por cópia de peças (art. 43, caput, da Resolução TCU 259/2014) . 
94.		A formação do apartado tem por pressuposto a economia ou racionalidade processual e visa efetivar o princípio da razoável duração do processo (art. 5°, LXXVIII, CF/88 - EC 45/2004) .
95.		O apartado tem tramitação independente do processo originador. Sua utilidade principal reside justamente nessa característica (Outra utilidade consiste em dividir os autos em volumes menores, mais facilmente tratáveis) .
96.		De fato, quando se deseja dar prioridade ao tratamento de determinada questão num processo com muitas questões, a constituição do apartado pode favorecer a celeridade processual, uma vez que o tratamento da matéria destacada não fica sujeito às vicissitudes do processo originador. 
97.		Da mesma forma, se apenas uma questão estiver atravancando o andamento do processo, ela pode ser destacada para que este possa ter seu desenvolvimento regular e de forma independente.
98.		Em síntese, a apartação de processos permite o tratamento de uma questão de forma autônoma às demais questões constantes do processo originador. 
99.		Convém mencionar, entretanto, que havendo conexão ou continência entre as matérias, não é cabível a formação de apartado, por força do art. 55, §1°, do Código de Processo Civil, que determina justamente o oposto, ou seja, a reunião em caso de relação de conexão e continência entre processos. No caso de conexão ou continência, o que o estatuto processual pressupõe é que as questões não podem ser tratadas de forma independente (vide item IV.2.6.) .
III.4.		Relações entre processos no TCU
100.	Neste tópico, examinamos as relações de conexão e continência adaptada à realidade dessa Corte de Contas. Também abordamos a relação de dependência que, apesar de não definida na Resolução 259/2014, aparece em dispositivos desse diploma normativo. 
101.	Conforme já mencionado, a conexão entre processos pode ocorrer pela causa de pedir ou pelo pedido. Não se exige a coincidência total entre as causas de pedir dos processos para que haja conexão, bastando a coincidência parcial de determinados elementos.
102.	Considerando as peculiaridades dos processos no TCU, a conexão pela causa de pedir está relacionada aos objetos de controle tratados pelos processos. 
103.	De fato, para verificar eventual conexão ou continência dos processos, devem ser levados em conta os elementos concretos das demandas, consoante as lições de Cândido Rangel Dinamarco e de Humberto Theodoro Jr (item II.5) . Esses elementos, no âmbito do processo do TCU, são os objetos de controle.
104.	O risco de decisões contraditórias é maior quando um mesmo objeto de controle é tratado em diferentes processos nessa Corte de Contas. Por exemplo, num processo, pode-se considerar válido um contrato e, em outro, pode-se considerar que o contrato é inválido.
105.	A conexão pela causa de pedir também pode ocorrer quando os objetos de controle estão relacionados. Por exemplo, serão considerados conexos os processos que versam sobre uma licitação e sobre o contrato dela decorrente. Esse relacionamento, no exemplo, decorre do art. 49, §2°, da Lei 8.666/1993, segundo o qual, a nulidade da licitação induz à do contrato.
106.	Diversos Acórdãos do Tribunal confirmam a tese de que o objeto de controle é o elemento usado para o reconhecimento dessas relações. Nessas deliberações, discute-se a conexão dos processos e a consequente necessidade de apensamento. Vejamos alguns exemplos.
107. 	O Acórdão 2295/2010-TCU-Plenário trata de Embargos de Declaração no qual os embargantes alegavam que a decisão embargada foi omissa no tocante ao requerimento para o sobrestamento da apreciação dos autos e sua redistribuição a outro Ministro em razão da prevenção. Considerou-se que, sendo diferentes os objetos dos processos, cada qual tratando de um convênio, não haveria conexão entre eles. Assim, não havia razão legítima para reuni-los em um único relator.
108.	O Acórdão 3.746/2018 - 2ª. Câmara (TC Processo 004.163/2017-6) , versa sobre representação acerca de possíveis irregularidades no Pregão Eletrônico 4/2017, destinado à contratação de serviços de tecnologia da informação e de comunicação. Ao referido processo, foram apensados, por conexão, dois outros processos da relatoria do Min. Walton Alencar, os TCs Processo 001.721/2017-8 e Processo 004.194/2017-9, os quais tinham por objeto do mesmo pregão eletrônico.
109.	O Acórdão 2293/2017-TCU-Plenário (TC Processo 026.133/2011-3) versa sobre Tomada de Contas Especial relativas a vários Convênios. Constatada a conexão com o TC Processo 016.017/2017-0, relativamente a um dos convênios avaliados no processo (Convênio 53/2001) , o Tribunal determinou a segregação do julgamento das contas inerentes a esse convênio para esse último processo.
110. 	Portanto, a existência de objetos de controle comuns ou relacionados é um forte indicativo de conexão entre os processos no TCU. Estando os processos abertos, impõe-se examinar a conveniência de reunião dos processos para apreciação conjunta. 
III.4.1.	Conceito de Objetos de Controle
111.	Segundo o Glossário de Controle Externo, objetos de controle são elementos da administração pública federal ou a ela relacionados que podem ser individualizados e controlados por meio da atividade de controle externo do TCU. Em síntese, são os objetos sob os quais incide a fiscalização do Tribunal.
112.	Os objetos de controle podem ser apresentados em uma hierarquia, na seguinte ordem, do topo para a base:
a) funções de governo (função educação, função saúde, etc.) ;
b) programas e políticas de governo;
c) negócios jurídicos celebrados pelas unidades jurisdicionais (tais como, contratos, convênios, contratos de repasse, termos de parceria, etc) e os procedimentos destinados à sua celebração (licitação, etc) ;
d) atos administrativos ou despesas públicas.
113.	Também são objetos de controle um subconjunto dos objetos supramencionados. Por exemplo, obras para a Copa do Mundo. Um tema ou uma unidade jurisdicionada também podem ser objetos de controle. 
114.	Entretanto, para fins de reconhecimento da conexão ou continência, é conveniente a definição de um subconjunto mais restrito, sob pena de se considerar conexos uma enorme gama de processos. Por exemplo, uma auditoria na função saúde seria conexa à maioria dos processos em tramitação na SecexSaúde.
115.	Para evitar esse problema, optou-se por uma definição mais estrita que abarcasse, tão somente:
a) os negócios jurídicos celebrados pelos jurisdicionados (e sua execução) ;
b) os procedimentos administrativos utilizados para a sua celebração;
c) os atos administrativos em geral;
d) as despesas públicas.
III.4.2.	Continência
116.	Como vimos, dar-se-á a continência entre duas ou mais ações "quando houver identidade quanto às partes e à causa de pedir, mas o pedido de uma, por ser mais amplo, abrange o das demais" (art. 56, CPC) .
117.	Apesar de a continência exigir a identidade de partes, tal exigência não se aplica aos processos do TCU. De fato, antes de instaurada a fase contraditória, nas fases iniciais do procedimento, via de regra, não há responsáveis ou interessados habilitados no feito. 
118.	Diante disso, adaptando o conceito legal ao processo no TCU, entendo que, também quanto à continência, é importante verificar os objetos de controle examinados pelos processos. 
119. 	Dessa forma, será considerado continente o processo que contemplar todos os objetos de controle do processo contido. A continência nos processos do TCU acaba sendo, assim, uma espécie do gênero conexão.
III.4.3.	Conexão pelo Pedido
120. 	Resta-nos, ainda, apreciar a conexão pelo pedido. Nos processos do TCU, como regra, o pedido é virtual, pressuposto ou implícito e versa sobre o exercício de uma competência legal ou constitucional dessa Corte de Contas. 
121.	Por exemplo, considera-se um pedido implícito para julgamento das contas de determinado gestor público relativamente a um dado exercício financeiro; o pedido para aplicação de uma determinada sanção; para adoção de medida cautelar ou para determinação ao órgão ou entidade para adoção de providências necessárias à correta aplicação da lei.
121.	À Corte cabe apreciar a procedência ou não desse pedido, o que constitui uma das questões principais a serem examinadas no processo do TCU e resolvidas no dispositivo do Acórdão.
123.	A possibilidade de decisões conflitantes evidencia-se, por exemplo, quando há propostas de determinação contraditórias em processos diferentes. Nada obstante, tal possibilidade é minimizada ao consideramos a conexão pelo objeto de controle. De fato, as propostas contraditórias se referem, geralmente, a um mesmo objeto de controle.
124.	A conexão pelo pedido, entretanto, ganha relevância quando se discute a aplicação cumulativa de sanções a uma pessoa física ou jurídica, quando a reunião dos processos torna-se conveniente para a aplicação dos princípios do Direito Sancionador. 
125.	Se as sanções forem aplicadas em processos diversos, sua soma tende a ser superior àquela aplicada se as infrações forem consideradas conjuntamente, hipótese em que poderiam, em tese, ser aplicados os critérios de continuidade delitiva (art. 71, Código Penal) , mormente se os ilícitos tiveram lugar no mesmo exercício financeiro, considerada a regra da anualidade das contas. 
126.	Nesse contexto, identificando processos tendentes a sancionar determinado responsável ou empresa, mormente quanto a fatos ocorridos no mesmo exercício financeiro, convém a reunião dos processos de forma a atender os princípios da razoabilidade,  proporcionalidade e vedação ao bis in idem na responsabilização pelo TCU.
127.	Acerca da cumulação de sanções, verbi gratia, o Tribunal já se pronunciou que (item 9.2.4 do Acórdão 348/2016-TCU-Plenário) :
"a cumulação de mais de uma sanção de inidoneidade, cominada à mesma licitante, com fundamento no artigo 46 da Lei 8443/1992, está temporalmente limitada, em seu conjunto, ao total de cinco anos, tendo por base a aplicação analógica da regra estampada nos §§1° e 2° do art. 75 do Código Penal Brasileiro (...) ". 
128.	Neste caso, fica evidente a conveniência de reunião de processos tendentes à aplicação da sanção de inidoneidade com vistas a efetivar a limitação temporal supracitada. 
129.	De qualquer forma, sempre haverá uma certa margem de discricionariedade do julgador na apreciação da conveniência ou não da reunião dos processos, conforme já pacificado na jurisprudência do STJ.
III.4.4.	Relação de Dependência
130.	Não há definição legal sobre o que seja relação de dependência entre os processos, nem a doutrina processual civil se debruçou sobre esse tipo de relacionamento. A Resolução 259/2014 menciona a expressão "relação de dependência" em várias oportunidades (arts. 36 e 43, por exemplo) . 
131.	A dependência traduz uma ideia de que subordinação: algo depende de outro. Trata-se de uma noção próxima a de prejudicialidade, no sentido de que uma questão ou processo antecede logicamente outro. 
132.	Dessa forma, neste estudo, o conceito de relação de dependência será entendido como sinônimo de relação de prejudicialidade, cabendo inserir a definição no texto normativo da Resolução 259/2014 para evitar eventuais divergências interpretativas.
III.5.		Distribuição de Processos no TCU
133.	A distribuição de processos aos Relatores no TCU é feita por meio da Lista de Unidades Jurisdicionadas - LUJs. O sistema de LUJs não encontra previsão na Lei Orgânica do Tribunal, a qual se limita a prescrever que "a distribuição dos processos observará os princípios da publicidade, da alternatividade e do sorteio" (art. 107) .
134.	Até 1992, adotava-se o critério de sorteio para distribuição de processos. Entretanto, com a edição da Resolução Administrativa 15/1993 (Regimento Interno de 1993) , passou-se a utilizar o sistema de distribuição por LUJs.
135.	Decidiu-se substituir a antiga forma de distribuição para atribuir a um mesmo Relator todos os processos de uma área específica de modo a torna-lo especialista nas questões inerentes àquela área e, em consequência, capaz de propor aos colegiados soluções mais adequadas e eficazes aos problemas enfrentados por ela (cf. apostila Gestão de Processos de Controle Externo do Instituto Serzedello Corrêa) .
136.	Atualmente, a distribuição de processos no TCU encontra-se disciplinada no art. 147 e seguintes do Regimento em vigor e na Resolução TCU 175/2005. 
137.	Esse sistema de distribuição consiste no agrupamento de unidades jurisdicionadas em 12 listas a serem sorteadas entre Ministros e Ministros-Substitutos, na primeira Sessão Ordinária dos anos pares. 
138.	Cada lista tem um período de vigência de dois anos. Todos os processos autuados na vigência da lista referentes às unidades nela constantes são distribuídos a um determinado Relator. É o momento do cadastramento que define o Relator (art. 2°, §1°, Resolução TCU 175/2005) .
III.5.1.	Crítica ao Sistema de Distribuição por Lista de Unidades Jurisdicionadas
139.	O sistema de lista de unidades jurisdicionadas não é isento de críticas. Sua Excelência, o Ministro-Presidente, em Declaração de Voto no TC Processo 004.165/2015-2, assim se manifestou:
"Deixo consignado, como já fiz em outras oportunidades neste Plenário, que sou contrário ao sistema de Listas de Unidades Jurisdicionadas, por entender que o sistema de sorteio é o adequado para uma boa e equilibrada distribuição dos processos nesta Casa. No entanto, se esta é a regra, então deve ser cumprida".
140.	Por outro lado, nem todos os Tribunais de Contas do Brasil adotam o sistema de lista de unidades jurisdicionadas. O Tribunal de Contas do Estado do Rio Grande do Sul - TCE-RS, por exemplo, adota o sorteio como regra de distribuição. Excepcionalmente, afasta-se a regra no caso das contas de uma unidade, em que o relator fica vinculado a outros expedientes relativos ao mesmo exercício financeiro. É o que dispõe o art. 41 do Regimento Interno do TCE-RS, verbis: 
"Art. 41. Observada a publicidade, a alternatividade e o sorteio, cada processo será distribuído, mediante computação eletrônica e com imediata divulgação no portal do Tribunal de Contas na Internet, a um Relator, dentre todos os Conselheiros, com exclusão do Presidente, e aos Auditores Substitutos de Conselheiro, na forma a ser definida em resolução própria. 
§1º A distribuição dos processos dar-se-á após a respectiva autuação ou, no caso dos processos de inativação oriundos da esfera estadual, quando do seu ingresso no Tribunal de Contas. 
§2º A distribuição de processo de contas de determinado exercício ou Tomada de Contas Especial importará a vinculação do respectivo Relator, ao qual deverão ser distribuídos todos os demais incidentes relativos àqueles processos, respectivamente, além de todos os outros expedientes do mesmo exercício. 
§3º É vedada a distribuição, ao mesmo Conselheiro ou Auditor Substituto de Conselheiro, de processos de exercícios sucessivos do mesmo poder, órgão ou entidade, inclusive dos respectivos recursos. 
§4º O Magistrado, ao solicitar a redistribuição de processo, deverá registrar nos respectivos autos o seu impedimento ou suspeição. 
§5º Quando a Câmara ou a Câmara Especial declinar de sua competência, o processo terá no Tribunal Pleno o mesmo Relator, que elaborará, respectivamente, voto ou proposta de voto. 
§6º O procedimento previsto no §5º deste artigo não se aplica às hipóteses de aposentadoria, férias ou outro impedimento legal."
141.	Outra crítica que pode ser formulada à LUJ é que é possível determinar, de antemão, quem será o Relator de determinado processo no Tribunal. Um representante ou denunciante poderá determinar quem será o relator de um processo, bastando deixar para protocolar o expediente no biênio correspondente.
142.	Ademais, o sistema em vigor não atende adequadamente os critérios de sorteio, publicidade e alternatividade previstos no art. 107 da Lei 8.443/1992.
143.	Em primeiro lugar, não é feito sorteio dos processos, mas sim dos blocos de unidades jurisdicionadas. Isso pode ocasionar um desequilíbrio de processos entre os relatores, conforme parece sugerir a declaração de voto do Excelentíssimo Ministro Raimundo Carreiro (TC Processo 004.165/2015-2) . 
144.	Por outro lado, o sorteio das LUJs é restrito, uma vez que as listas de n°s 1 a 8 são atribuídas aos Ministros e as listas n°s 9 a 12 aos Ministros-Substitutos. Por exemplo, processos de uma determinada unidade jurisdicionada podem cair, biênio sim, biênio não, na mesma relatoria dos Ministros-Substitutos, enfraquecendo o critério da alternatividade.
145.	A publicidade na distribuição dos processos entre os relatores também é restrita. Segundo o art. 7°, §2°, da Resolução TCU 175/2005, são divulgadas as LUJs sorteadas por relator e publicadas no BTCU. Ocorre que a publicidade, tal como preconizada pela lei, é da distribuição de processos entre os relatores e não das unidades jurisdicionadas.
146. 	Hodiernamente nem mesmo a composição completa das listas está sendo divulgada.  O BTCU Especial 38, de 8/7/2016 limitou-se a divulgar os órgãos vinculadores que compõem cada lista. Por sua vez, as UJs que compõem a lista devem ser consultadas no Clientela, que não é um sistema de acesso público. 
147.	De modo contrário, o sistema adotado pelo TCE-RS atende de forma plena o critério da publicidade ao divulgar a distribuição de processos no próprio sítio eletrônico na Internet, podendo, inclusive, servir de paradigma para esta Corte Federal (Consulte o site www.tce.rs.gov.br e as opções Consulta e Distribuição Eletrônica de Processos) .
148.	Por oportuno, propõe-se determinar à Secretaria das Sessões, a realização de estudo com vistas a aperfeiçoar a publicidade na distribuição dos processos do TCU, incluindo, se for possível, a divulgação dos sorteios no sítio eletrônico do Tribunal na Rede Mundial de Computadores.
III.5.2.	Exceções ao Critério de Distribuição das LUJs
149.	Além disso, a solução adotada pelo sistema de LUJ não foi considerada adequada para diversas situações, tendo em vista, notadamente, o equilíbrio de processos entre os Relatores, o que motivou a criação de regras que excepcionam esse modelo e, paulatinamente, foram incorporadas à Resolução TCU 175/2005. Vejamos alguns exemplos.
150.	As contas de governo da República nem sempre são relatadas pelo Relator da LUJ n° 4, que contempla a Presidência da República. A matéria é disciplinada pelo art. 12 da Resolução 175/2005 a qual dispõe que a escolha do Relator será feita por sorteio para as contas relativas ao exercício subsequente.
151.	Os processos de monitoramento nem sempre são atribuídos ao Relator da LUJ no momento da autuação. O art. 14 da Resolução dispõe que o processo de monitoramento será distribuído ao Ministro ou ao Ministro-Substituto que relatou a deliberação a ser monitorada.
152.	Os processos de fiscalização de orientação centralizada em que várias Secretarias de Controle Externo estaduais estão envolvidas poderiam, segundo o sistema de listas de unidades jurisdicionadas, ser distribuídas a diferentes relatores. Entretanto, o art. 17 da Resolução dispõe que todos os processos oriundos da FOC deverão ser distribuídos a um único relator, no caso, àquele que detiver em sua LUJ o órgão repassador dos recursos ou a um relator sorteado.
153.	Os processos referentes à fiscalização de obras são escolhidos por sorteio e não em função dos critérios da LUJ, consoante art. 18-A da Resolução.
154.	Recentemente, foi editada a Resolução TCU 298/2018 que alterou a Resolução 175/2005, promovendo nova mudança na distribuição de processos de diversas naturezas, considerando a necessidade de equilibrar a distribuição de carga de trabalho entre os gabinetes dos Relatores. 
155. 	A partir de 2019, os atos sujeitos a registro (art. 13) , as denúncias e representações ligadas às aquisições logísticas (art. 18-B) e os processos concernentes a recursos federais repassados por força de lei ou mediante convênio ou instrumentos congêneres (art. 18) serão sorteados entre os ministros e os ministros-substitutos. Por sua vez, os processos relativos à fiscalização dos procedimentos de desestatização serão sorteados somente entre os Ministros (art. 18-E) .
156.	A conexidade e a continência são novas hipóteses em que o sistema de LUJs é excepcionado pela aplicação subsidiária do CPC aos processos do TCU. 	A proposta de regulamentação dessas novas situações será tratada no tópico a seguir.
IV. 	ProPOSTAS DE ALTERAÇÃO DA LEGISLAÇÃO PROCESSUAL 
157.		A alteração da legislação processual (Resoluções TCU 175/2005 e 259/2014) proposta no presente estudo tem dois objetivos:
a) alteração nos pressupostos de constituição de apartados;
b) regular a prevenção de relatoria em caso de conexão ou continência.
158.		A seguir, tratamos de cada um desses tópicos.
IV.1. Alteração nos Pressupostos de Constituição de Apartados (TC Processo 015.308/2015-4) 
159.		Esta representação é o resultado de demanda da Secretaria das Sessões do Tribunal, a qual solicitou à Semec providências para o tratamento normativo dos apartados e das relatorias desses processos derivados, por meio de alterações nas Resoluções 259/2014 e 175/2005, respectivamente (peça 1) .
160.		Na representação inicial, foram discutidas questões atinentes ao conceito de processo apartado; à possibilidade de constituição de apartado para medida saneadora; e à prevenção do relator do processo originador em relação ao processo apartado.
161.		No tocante aos pressupostos para constituição do processo apartado, foi proposta a alteração do art. 43, caput, da Resolução TCU 259/2014, que veda a constituição do apartado nos casos em que há relação de dependência entre a matéria neste tratada e a matéria tratada no processo originador. 
162.		A proposta de peça 2 adotou uma redação genérica sem a referida vedação. Com a nova redação, a constituição de apartado passa a ser cabível desde que a matéria demande apuração e apreciação em processo distinto. 
163.		A redação atual é: 
"Art. 43.  Constatada a existência de matéria cuja apuração e apreciação não guardem relação de dependência com os assuntos tratados no processo, poderá ser constituído, para exame da referida matéria, processo apartado, de natureza semelhante ou diversa do processo originador, mediante o desentranhamento ou reprodução por cópia de peças."
164.		Segundo a proposta, o dispositivo passaria a ter a seguinte redação: 
"Art. 43. Constatada a existência de matéria que demande apuração e apreciação em processo distinto, poderá ser constituído, para isso, processo apartado, de natureza semelhante ou diversa do processo originador, mediante o desentranhamento ou reprodução por cópia de peças."
165.		No tocante à possibilidade de constituição de processo apartado para medida saneadora, a representação propugna pela manutenção da vedação. Argumenta que a medida saneadora não constitui fim em si mesmo, prestando-se a viabilizar a formação da convicção a respeito do mérito do processo no qual foi adotada. Na proposta, fica acrescido ao art. 43 o seguinte parágrafo:
"Art. 43 (...) 
§4º É vedada a constituição de apartado para fins de adoção e exame de medida saneadora."
166.		Ademais, entende conveniente alterar o art. 24, parágrafo único, da Resolução TCU 175/2005, com redação dada pela Resolução 190/2006 (que admitia a formação de apartado para medida saneadora) , eis que revogado tacitamente pela Resolução TCU 191/2006. 
167.		A representação (peça 2) sugere, ainda, que o apartado tenha a mesma relatoria do processo originador quando houver relação de dependência entre os assuntos tratados entre eles. Tal regra constitui exceção à regra gerado de distribuição segundo a lista de unidade jurisdicionadas (art. 24, caput) . 
168.		A redação atual é:
"Art. 24. (...) 
Parágrafo único. O apartado será de relatoria do ministro que determinou sua constituição quando cuidar de adoção de medida saneadora que envolva o mesmo órgão/unidade ou entidade de que tratem os autos que o originaram."
169.		Segundo a proposta (peça 2) , o dispositivo passaria a ter a seguinte redação: 
"Art. 24. (...) 
Parágrafo único. O relator do processo originador ficará prevento para o processo apartado quando houver relação de dependência entre os assuntos tratados nesses processos."
170.		Em razão da prevenção, propõe-se que, quando for determinada a constituição do apartado, a deliberação deverá indicar se a matéria tratada no apartado guarda ou não relação de dependência com os assuntos tratados no originador, verbis:
"Ao art. 44 da Resolução TCU nº 259, de 2014, fica acrescido o seguinte § 1° e renumerado o parágrafo único para § 2°: 
§ 1º A decisão que determinar a constituição de processo apartado indicará motivadamente se a matéria tratada no apartado guarda ou não relação de dependência com os assuntos tratados no processo originador. 
§ 2º A relatoria dos processos apartados será definida de acordo com as regras estabelecidas pelo Tribunal em ato normativo específico."
171.		Sorteado o Ministro-Relator, este abriu prazo para apresentação de sugestões pelos demais Ministros, Ministros-Substitutos e Procurador-Geral junto ao TCU (peça 9) . Os Exmos. Ministros-Substitutos André Luís de Carvalho e Weder de Oliveira apresentaram contribuições (Peças 11 e 15) .
IV.1.1.	Síntese das Propostas dos Exmos. Ministros-Substitutos
172.		Na peça 11, o Exmo. Sr. Ministro-Substituto André Luís de Carvalho sugere duas modificações ao projeto de resolução. A primeira versa sobre a possibilidade de constituição de apartado para adoção de medida saneadora. A redação sugerida do art. 43, § 4º da Resolução TCU 259/2014 é a seguinte:
		"Art. 43 (...) 
§4° É vedada a constituição de apartado para fins de adoção e exame de medida saneadora, salvo quando devidamente justificado, diante da necessidade de celeridade processual, com a posterior determinação para o apensamento do processo apartado ao processo originador".
173.		Sua Excelência argumenta que se deve "evitar a possível protelação do cumprimento das decisões do TCU frente à oposição de embargos ou à interposição de agravos, de sorte a priorizar o andamento do processo principal."
174.		A segunda sugestão diz respeito ao controle em sistema informatizado dos processos apartados e dos processos originadores:
"Art. 44. (...) 
§3° O sistema informatizado para controle de processos no TCU deve indicar, em campo específico, a existência de processo apartado e a identificação do processo originador e do processo apartado, entre outras observações que se mostrarem necessárias."
175.		Tal sugestão, consoante Despacho de peça 17, já foi analisada e a funcionalidade já foi implementada no e-TCU pelo Serviço de Integração e Organização de Informações para Ações de Controle (Siac/Adgecex) , consoante informa o item 6 do Despacho constante da peça 21.
176.		Na peça 15, o Exmo. Sr. Ministro-Substituto Weder de Oliveira propõe a supressão do art. 3° do projeto de resolução sob exame, que veda a constituição de processo apartado para tratar medida saneadora. Sua Excelência argumenta que tal vedação conflita com as prerrogativas do Relator, presidente do processo, de gerir os processos sob sua responsabilidade de maneira que julgar mais eficaz. Transcrevo excerto da manifestação:
" (...) sugiro que a proposta de vedação para constituição de apartado para fins de adoção e exame de medida saneadora não prossiga. 
Trata-se, a meu ver, de decisão exclusiva da presidência do processo, que, diante de temas complexos, envolvendo diferentes responsáveis e irregularidades pode verificar ser mais adequado tratar em processo apartado irregularidades específicas, com intuito de conferir celeridade processual, sob pena de inviabilizar o regular desenvolvimento dos processos quando múltiplas intervenções acessórias são possíveis e aptas a paralisar a instrução do todo em razão de questionamento de parte específica, por exemplo".
177.		Ademais, sugere a exclusão da expressão "relação de dependência" do art. 2°, incisos I e XVII (definição de apensamento definitivo e de processo apartado, respectivamente) , e do art. 36 (pressupostos para o apensamento definitivo ou temporário) , ambos, da Resolução TCU 259/2014, e a substituição pelos conceitos de conexão e continência. Sua Excelência entende que estes conceitos, constantes do Código de Processo Civil, exprimem de forma mais precisa a situação a que se referem.
178.		A redação sugerida pelo Exmo. Sr. Ministro-Substituto é a seguinte:
"Art. 2°. (...) 
I - apensamento definitivo: união definitiva de um ou mais processos a outro processo (considerado principal) , desde que seus objetos sejam comuns, total ou parcialmente ou que possua relação de conexão ou de continência; 
 (...) 
XVII - processo apartado: processo de qualquer natureza formado a partir da extração de elementos de outro processo, com o objetivo de dar tratamento a assunto cuja apuração e apreciação devem prosseguir em processo distinto do processo originador; 
 (...) 
Art. 36. Processos que tenham relação de conexão ou de continência poderão ser apensados definitivamente ou temporariamente, desde que seja conveniente a tramitação conjunta." (grifo nosso) 
179.		Sua Excelência sugeriu, ainda, que a decisão que determinar a constituição do apartado deverá indicar se a matéria guarda relação de conexão ou continência com o originador. A proposta é a seguinte:
"Ao art. 44 da Resolução TCU nº 259, de 2014, fica acrescido o seguinte §1° e renumerado o parágrafo único para §2°: 
§ 1º A decisão que determinar a constituição de processo apartado indicará motivadamente se a matéria tratada no apartado guarda ou não relação de conexão ou de continência com os assuntos tratados no processo originador. 
§2º A relatoria dos processos apartados será definida de acordo com as regras estabelecidas pelo Tribunal em ato normativo específico." (grifo nosso) 
180.		Por fim, no tocante à prevenção quando da formação do apartado, propõe-se alterar a redação do parágrafo único do art. 24 da Resolução TCU 175/2005 para que o Relator fique prevento para o processo apartado quando houver relação de conexão ou de continência entre os assuntos tratados nos processos originador e apartado, bem como, quando tratar-se de medida saneadora. A redação proposta é a seguinte:
"Art. 24 (...) 
Parágrafo único. O relator do processo originador ficará prevento para o processo apartado quando houver relação de conexão ou de continência entre os assuntos tratados nesses processos ou tratar-se de medida saneadora" (grifo nosso) .
181. 		A seguir, faz-se a análise das sugestões apresentadas.
IV.1.2.	Da Constituição do apartado para tratar de medida saneadora
182.		As sugestões apresentadas pelos Exmos. Ministros-Substitutos André Luis e Weder de Oliveira versam sobre a possibilidade de constituição de processo apartado para tratar de medida saneadora.
183.		Ocorre que, conforme mencionado, o processo tem por finalidade a resolução de uma ou mais questões, principais ou secundárias. Desta forma, não caberia falar em processo para tratar, tão somente, de uma medida saneadora, eis que não haveria questão de mérito a ser resolvida. Poderia se falar em "autos apartados", mas não em processo no sentido técnico-jurídico.
184.		Importante destacar que a medida saneadora constitui, tão somente, um conjunto de atos processuais, integrantes de um procedimento e não se confunde com o processo ou procedimento propriamente dito. É uma parte de um todo.
185.		Nada obstante, a redação proposta na peça 5 para o art. 43, §4°, da Resolução TCU 259/2014 pode dar ensejo a sérias divergências interpretativas.
186.		Em primeiro lugar, há divergências quanto ao próprio conceito de saneamento ou de medida saneadora. 
187.		No processo civil, consoante Eduardo Talamini (cf. Saneamento e organização do processo no CPC/15. Disponível em http://www.migalhas.com.br) , o saneamento do processo é "compreendido como a correção de seus eventuais defeitos e organização de seus rumos". 
188.		Segundo o autor, quando não for o caso de julgamento conforme o estado do processo, caberá ao juiz "pôr a casa em ordem, averiguando que não pendem defeitos que possam depois afetar o resultado do processo, determinando o conserto daqueles que eventualmente ainda existam e fixando as balizadas da instrução probatória".
189.		Com efeito, o art. 357 do CPC/2015, que versa sobre o "Saneamento e a Organização do Processo", elenca as providências atinentes ao saneamento do processo, que são preparatórias à fase instrutória, verbis:
"Art. 357. Não ocorrendo nenhuma das hipóteses deste Capítulo, deverá o juiz, em decisão de saneamento e de organização do processo:
I - resolver as questões processuais pendentes, se houver;
II - delimitar as questões de fato sobre as quais recairá a atividade probatória, especificando os meios de prova admitidos;
III - definir a distribuição do ônus da prova, observado o art. 373;
IV - delimitar as questões de direito relevantes para a decisão do mérito;
V - designar, se necessário, audiência de instrução e julgamento.
 (...) "
190.		Por sua vez, no TCU, a expressão "saneamento dos autos" refere-se à preparação do processo para o julgamento de mérito. É o que se pode depreender, v.g., do art. 40 da Lei 8.443/1992: 
"O Relator presidirá a instrução do processo, determinando, mediante despacho singular, por sua ação própria e direta, ou por provocação do órgão de instrução ou do Ministério Público junto ao Tribunal, a adoção das providências consideradas necessárias ao saneamento dos autos, fixando prazo, na forma estabelecida no Regimento Interno, para o atendimento das diligências, após o que submeterá o feito ao Plenário ou à Câmara respectiva para decisão de mérito." (grifo nosso) .
191.		Portanto, o conceito de saneamento no Processo no TCU relaciona-se à própria fase instrutória, ou seja, à preparação para o julgamento.
192.		Em segundo lugar, no âmbito dessa Corte de Contas, quando falamos em constituir apartado para realização de audiência ou citação, fazemos referência ao exame de uma questão específica de forma destacada e não apenas da "medida saneadora" propriamente dita. Tal sentido não contraria o entendimento de que o processo é um instrumento para a resolução de um ou mais pontos controversos.
193.		Vejamos alguns exemplos. 
194.		No Acórdão 537/2015 - Plenário, foi determinada a realização, em apartado, de audiência por descumprimento de determinação do Tribunal. Tal apartação, entretanto, não visa somente a realização de medida saneadora, mas todo o tratamento da questão relativa ao eventual descumprimento de determinação do Tribunal e a pretensão à aplicação da penalidade correspondente.
195.		No Acórdão 3.621/2012 - 1ª. Câmara, foi determinada a constituição de apartado para a apuração de irregularidades constatadas e a promoção de audiência dos responsáveis. Neste caso, também, o apartado não foi constituído apenas para a medida saneadora, mas para todo o tratamento da questão das irregularidades que haviam sido constatadas. 
196.		Neste contexto, embora entenda que não seja viável a constituição de apartado tão somente para a realização de audiências, citações ou diligências, por descaracterizar a própria noção de processo, entendo que deve ser excluída a redação proposta para o art. 43, §4°, da Resolução 259/2014, ante as diversas divergências que podem surgir na interpretação do texto normativo proposto. 
197.		Convém lembrar que a redação proposta tanto para art. 1°, inciso XVII, quanto para o art. 43, caput, da Resolução 259/2014, já afastam a possibilidade de constituição de apartado tão somente para a realização de audiências, citações ou diligências, eis que explicitam que a "apreciação" da matéria deverá ser feita em processo distinto, ou seja, o apartado só se aplica em situações em que seja possível realizar uma deliberação de mérito.
IV.1.3.	Substituição do Conceito de Relação de Dependência por Conexão e Continência
198.		O Exmo. Ministro-Substituto Weder de Oliveira propõe a exclusão da expressão "relação de dependência" do art. 2°, incisos I e XVII, e do art. 36, ambos, da Resolução TCU 259/2014, e a substituição pelos conceitos de conexão e continência. Esses conceitos exprimiriam de forma mais precisa a situação a que se referem e a relação de dependência não consta do CPC.
199.		Conforme exposto anteriormente, apesar de não definida no CPC ou na Resolução 259/2014, a relação de dependência equivale à relação de prejudicialidade (externa) . Esta já consagrada no processo civil. 
200.		Ademais, é importante lembrar que não é juridicamente viável a apartação de processos em caso de relação de conexão e continência entre as matérias, conforme prescreve o art. 55, §1°, do CPC (vide item III.3) . 
201.		O inciso XVII do art. 2° mantém a proposta constante da Representação (peça 2, p. 6) .
202.		Assim sendo, propõe-se o acatamento parcial da sugestão, tão somente, quanto ao inciso XVII do art. 2°.
IV.1.4.	Da Prevenção do Relator na formação de apartado 
203.		Havendo a constituição de apartado, quando caracterizada a relação de dependência entre as matérias tratadas nesse processo e no processo originador, impõe-se considerar prevento o relator do processo originador. Para operacionalizar essa prevenção, o Despacho do Ministro-Relator que determinar a constituição de apartado deverá indicar se há ou não relação de dependência.
204.		Tal prevenção é de extrema importância para manter a coerência lógica dos julgamentos. Dessa forma, o Relator poderá determinar a ordem de julgamento dos processos para que o prejudicial seja julgado antes do prejudicado. Evita-se, ainda, que a constituição de apartado por decisão de um relator afete o acervo dos demais relatores.
205.	Importante mencionar que, apesar de o CPC não impor a prevenção em caso de relação de prejudicialidade (o CPC impõe tão somente a suspensão) , é de todo conveniente que os processos prejudicado e prejudicial se mantenham sob a mesma relatoria para assegurar a ordem lógica de julgamento dos feitos.
206.	Ante o exposto, opino pelo não acatamento da sugestão proposta, mas, tão somente, pela inclusão do conceito de relação de dependência no inciso XXIV do art. 2° da Resolução 259/2014, nos seguintes termos: 
"Art. 2° (...) 
XXIV - relação de dependência: relação de prejudicialidade externa entre dois processos, quando o julgamento de um dos processos (prejudicial) for apto a influenciar o julgamento de outro (prejudicado) ."
IV.2. 		Prevenção em caso de conexão e continência (TC Processo 023.118/2018-0) 
207.	O TC Processo 023.118/2018-0 (apensado) versa sobre estudo acerca da prevenção de relatoria em caso de conexão e continência, com vistas à regulamentação no âmbito do Tribunal de Contas da União. 
208.	O estudo foi determinado à Segecex pela Presidência do Tribunal por sugestão do Ministro-Substituto Weder de Oliveira na Sessão de 9.9.2015 após a apreciação do TC Processo 004.165/2015-2.
209.	Na peça 2 do TC Processo 023.118/2018-0, foi formulada uma proposta de regulamentação, a qual é sintetizada pelas questões a seguir apresentadas: 	
Quem pode suscitar a conexão e continência para fins de prevenção?
Quando se pode suscitar a conexão e continência para fins de prevenção?
Como identificar a conexão e competência nos processos do TCU?
Quais são as consequências da conexão e da continência nos processos do TCU?
Quem e como são decididos os conflitos de competência entre os Relatores?
É possível a constituição de apartados em caso de conexão e continência?
Que normativos devem ser alterados para implementar a presente regulamentação?
IV.2.1.	Quem pode suscitar a conexão e continência para fins de reunião dos processos?
210.	Vários são os participantes atuam no processo do TCU: a unidade técnica, o Ministério Público, as partes (responsáveis e interessados) , os representantes da Unidade Jurisdicionada, o relator e demais Ministros e Ministros-Substitutos. Todos esses agentes são aptos a suscitar a ocorrência de conexão ou continência entre processos no Tribunal.
211.	A proposta de reunião dos processos por conexão ou continência, que deverá ser submetida ao relator do feito a ser apensado, deverá demonstrar a conveniência da tramitação conjunta dos processos, levando-se em conta os objetos de controle envolvidos, o risco de decisões conflitantes e a economia processual resultante.
212.	Dos participantes do processo, é a unidade técnica é quem melhor tem condições de avaliar a conexão e continência dos processos. A unidade técnica tem o conhecimento dos processos em tramitação sobre determinadas unidades jurisdicionadas, sua fase processual, os objetos de controle examinados e eventuais propostas de decisão preliminar ou definitiva. Isso sem falar nas eventuais fiscalizações em andamento, sob supervisão do Diretor-Técnico. Tais informações são essenciais para avaliar o risco de decisões conflitantes e, por conseguinte, da conveniência da reunião dos processos.
213.	O Relator, por outro lado, também poderá determinar à unidade técnica que aprecie a conveniência da tramitação de determinados processos, antes de deliberar a respeito.
214.	Assim sendo, proponho a inclusão do art. 18-F, caput, à Resolução 175/2005 com a seguinte redação:
"Art. 18-F. Em caso de conexão ou continência, o Relator, o Plenário ou as Câmaras, de ofício ou mediante provocação da unidade técnica, das partes ou do Ministério Público junto ao Tribunal, determinará a reunião dos processos para julgamento em conjunto, nos termos do art. 36 da Resolução 259/2014, se houver risco de decisões conflitantes.".
IV.2.2.	Quando se pode suscitar a conexão e a continência?
215.	A conexão ou continência para fins de reunião de processos deverá ser suscitada pelos participantes supramencionados (excluindo os Ministros e Ministros-Substitutos da Corte) na primeira oportunidade em que se manifestarem no processo a ser apensado, após a ciência do conteúdo dos processos envolvidos. Portanto, a matéria atinente à conexão ou continência está sujeita à preclusão se não for alegada na primeira oportunidade pelo interessado.
216.	Esse comando decorre de aplicação subsidiária do art. 337, incisos II e VIII, do Código de Processo Civil, segundo o qual, incumbe ao réu, antes de discutir o mérito, alegar incompetência absoluta ou relativa do juízo ou a conexão entre processos. Por sua vez, o §5° do art. 337 do CPC estabelece que o juiz poderá conhecer de ofício a conexão, evidenciando que contra os julgadores não se opera a preclusão sobre essa matéria.
217.	Entretanto, nem todos os partícipes tem ciência do conteúdo do processo ao mesmo tempo. Um responsável ou interessado, por exemplo, pode vir a ser chamado a participar do processo já em fase avançada do feito. Não se pode exigir, deste modo, que o mesmo suscite a conexão ou continência antes de ter ciência do (s) processo (s) e oportunidade de vista dos autos.
218.	A unidade técnica, por sua vez, tem acesso ao conteúdo dos processos envolvidos desde o início. Portanto, deverá se manifestar na primeira instrução do processo que foi autuado posteriormente, submetendo ao Relator eventual proposta de apensamento. 
219.	Dentro da unidade técnica, não cabe conferir essa atribuição ao Serviço de Administração - S.A. no momento do cadastramento ou registro do processo. São os Auditores e o Diretor-Técnico os agentes mais aptos à avaliação da conveniência e da oportunidade de reunião dos processos, com base nos fatores já mencionados (possibilidade de decisões conflitantes, economia processual, objetos de controle) . Portanto, ao S.A. cabe autuar o processo com base na Relatoria prevista na LUJ ou no sorteio previsto na Resolução TCU 175/2005.
220.	Destaco, por fim, que é importante estabelecer um momento processual para que os participantes do processo suscitem a conexão e a continência, promovendo-se, assim, a estabilização do juízo e permitindo que o processo seja uma marcha para frente, sem retrocessos desnecessários.
221.	Assim sendo, proponho a inclusão dos §§ 3° a 5° do art. 18-F da Resolução 175/2005 com a seguinte redação:
"§3° A conexão ou a continência deverá ser suscitada na primeira oportunidade que a parte tiver para se manifestar nos autos, após o conhecimento da existência dos processos relacionados.
§4° A unidade técnica deverá, na primeira instrução após a autuação, verificar a ocorrência de conexão ou continência em relação a outros processos já em tramitação, avaliando a conveniência do apensamento nos termos do §2° deste artigo.
§5° A unidade técnica também deverá verificar, quando efetuar a proposta de oitiva, audiência ou citação, a ocorrência de conexão em relação a outros processos que possam vir a sancionar o mesmo responsável ou a mesma pessoa jurídica em razão de fatos ocorridos no mesmo exercício financeiro.".
IV.2.3.	Como identificar a conexão e continência nos processos do TCU?
222.	A conexão pela causa de pedir e a continência deverá ser identificada com base nos objetos de controle contemplados pelos processos envolvidos, verificando-se, ainda, o risco de decisões conflitantes e a economia processual resultante do apensamento. 
223.	Por sua vez, a conexão pelo pedido deverá ser examinada a partir da proposta de audiência, citação ou oitiva dos responsáveis ou pessoas jurídicas. Nessa oportunidade, pressupõe-se um "pedido virtual" de aplicação de sanções àqueles submetidos à jurisdição do TCU, sendo o momento oportuno para a identificação dos processos conexos. 
224.	Nessa hipótese, impõe-se a reunião dos processos com vistas ao atendimento dos princípios da razoabilidade, da proporcionalidade e da vedação ao bis in idem do Direito Sancionatório, bem como, às limitações temporais à dosimetria da pena.
225.	Para viabilizar a identificação da conexão e continência, os sistemas de gestão processual do Tribunal, tais como, o e-TCU deverão ser adaptados para facilitar o cadastramento, alteração e consulta dos objetos de controle abarcados pelo processo.
226.	Assim sendo, proponho a inclusão do §2° do art. 18-F da Resolução 175/2005 com a seguinte redação:
"§2° A proposta de reunião dos processos por conexão ou continência deverá ser submetida ao Relator do processo a ser apensado ao principal, devidamente motivada em razão da conveniência da tramitação conjunta dos processos, considerando os objetos de controle envolvidos, o risco de decisões conflitantes e a economia processual resultante do apensamento".
227.	O §5° do art. 18-F supramencionado dispõe sobre a conexão pelo pedido. 
IV.2.4.	Quais são as consequências da conexão e da continência nos processos do TCU?
228.	O Código de Processo Civil dispõe que os processos de ações conexas serão reunidos para decisão conjunta, salvo se um deles já houver sido sentenciado (art. 55, §1°) . Quando houver continência e a ação continente for proposta posteriormente, o CPC também determina a reunião dos processos (art. 57) . Tal reunião das ações propostas em separado deve ser feita no juízo prevento, onde serão decididas simultaneamente (art. 58) .
229.	Nos processos do Tribunal, seja nas hipóteses de conexão ou de continência, a reunião dos processos far-se-á mediante apensamento definitivo do processo que for autuado posteriormente ao processo previamente cadastrado, sob a relatoria do Ministro ou Ministro-Substituto prevento.
230.	O art. 36 da Resolução TCU 259/2014 já determina o apensamento de processos que tenham relação de dependência, conexão ou continência, desde que seja conveniente a tramitação conjunta. 
231.	O apensamento pode ser determinado pelo Plenário, pelas Câmaras ou pelos Relatores, na forma do art. 40 da referida Resolução, mediante proposta dos participantes do processo mencionados anteriormente.
232.	Assim sendo, proponho a inclusão do §1° do art. 18-F da Resolução 175/2005 com a seguinte redação:
"§1° Os processos serão reunidos sob a relatoria do Ministro ou Ministro-Substituto prevento, se ainda não tiverem sido julgados.".
IV.2.5.	Quem e como serão decididos os conflitos de competência entre os Relatores?
233.	Submetida a proposta de apensamento a processo de relator diferente, caso não acolhida pelo Relator, este deverá submeter a questão ao colegiado que resolverá o conflito na forma do §3° do art. 40 da Resolução TCU 259/2014. O mesmo procedimento se impõe se o relator prevento discordar do apensamento determinado pelo outro relator.
234.	Assim sendo, proponho a inclusão dos §§ 6° e 7° do art. 18-F da Resolução 175/2005 com a seguinte redação:
"§6° Tratando-se de processos de relatorias diversas, o relator do processo a ser apensado, caso discorde da proposta de apensamento, submeterá a questão ao colegiado correspondente, nos termos do §3° do art. 40 da Resolução TCU 259/2014.
§7° Aplica-se o disposto no §6° também na hipótese de o relator do processo principal divergir da proposta de apensamento".
IV.2.6.	É possível a constituição de apartados em caso de conexão e continência?
235.	Não. Conforme mencionado anteriormente, em caso de conexão ou continência, o art. 55, §1°, do Código de Processo Civil impõe a reunião dos processos, salvo se um deles já houver sido julgado. 
236.	Portanto, admitir a formação de apartados, nessas hipóteses, seria confrontar frontalmente o estatuto processual, ainda que os mesmos permaneçam sob a mesma relatoria. As mesmas considerações se aplicam se houver risco de decisões contraditórias (art. 55, §3°, CPC) .
237.	Convém lembrar que, enquanto o apartado tem por objetivo uma tramitação autônoma e independente, a reunião tem, dentre os seus objetivos, o de economia processual, mediante o aproveitamento de atos processuais (vide item II.6 - objetivos da prevenção expansiva) .
238.	Assim sendo, proponho a inclusão do §4° do art. 43 da Resolução 259/2014, nos seguintes termos:
"§4° - Não é admitida a constituição de apartados se houver relação de conexão ou continência entre os assuntos a serem apartados e aqueles que restariam no processo originador, bem como se a apartação dos processos puder gerar decisões de mérito conflitantes."
IV.2.7.	Que normativos internos deverão ser alterados na presente regulamentação?
239.	Faz-se necessário alterar a Resolução TCU 175/2005 para dispor sobre as regras anteriormente expostas. Tratando-se de hipótese que excepciona a distribuição de processos por listas de unidades jurisdicionadas (e também a distribuição por sorteio) , a prevenção por conexão e continência deve ser tratada no âmbito dessa Resolução, mediante a inclusão de uma seção específica no capítulo que tratadas listas e dos sorteios dos relatores.
240.	No tocante à Resolução TCU 259/2014, os artigos 36 e seguintes já dispõem sobre o apensamento de processos em caso de relação de dependência, conexão e continência. É verdade que a essa Resolução não obriga a reunião de processos, mas a disciplina colocada nesse normativo é suficiente para a operacionalização dessa modalidade de reunião de processos no TCU. 
241.	Ainda assim, impõe-se alterar a Resolução TCU 259/2014 para explicitar os conceitos de conexão e continência adaptados à realidade do Tribunal, bem como, para esclarecer o conceito de relação de dependência que não encontra definição no referido normativo. 
242.	O conceito de relação de dependência, por sua vez, deverá ser entendido no sentido de relação de prejudicialidade e foi inserido como um inciso do art. 2°.
V. 	CONCLUSÃO
243.	A presente instrução consolida e adapta as propostas de alteração das Resoluções TCU 175/2005 e 259/2014 constantes dos TCs Processo 015.308/2015-4 e Processo 023.118/2018-0, em atendimento à determinação constante do item 9.2. do Acórdão 2450/2018-TCU-Plenário. 
244.	A alteração da legislação processual tem dois objetos: os procedimentos para constituição de processo apartado e a regulamentação da prevenção de relatoria em caso de conexão e continência de processos neste Tribunal.
245.	No tocante aos procedimentos para constituição de apartado, propõe-se a alteração do art. 43, caput, da Resolução 259/2014, com vistas a excluir a vedação da apartação quando houver relação de dependência entre a matéria a ser apartada e os assuntos tratados no processo originador. O conceito de processo apartado também deve ser alterado para refletir a exclusão dessa vedação (art. 2°, XVII) . 
246.	Havendo relação de dependência, entretanto, propõe-se que o relator do processo originador fique prevento para o processo apartado (art. 24, parágrafo único, da Resolução 175/2005) . Para operacionalizar essa prevenção, a decisão que determinar a constituição de processo apartado indicará motivadamente se a matéria apartada guarda ou não relação de dependência com os assuntos do processo originador (art. 44, §1°, da Resolução 259/2014) .
247.	No tocante à prevenção em caso de conexão ou continência, propõe-se alteração da Resolução 175/2005, mediante inclusão da Seção X-E para tratar da matéria, sendo mais uma hipótese de exceção ao critério de distribuição por Listas de Unidades Jurisdicionadas.
248.	O CPC impõe a reunião de causas em caso de conexão ou continência no juízo ou relator prevento, para julgamento em conjunto, salvo se uma delas já houver sido sentenciada. O estatuto processual vigente também impõe a reunião dos processos no caso de risco de decisões contraditórias, haja ou não conexão entre as causas.
249.	No âmbito do TCU, cabe ao Relator ou aos colegiados determinar a reunião dos processos, de ofício ou mediante provocação das partes, da unidade técnica ou do Ministério Público junto ao TCU. Tal reunião se dará mediante apensamento definitivo dos processos, nos termos do art. 36 da Resolução 259/2014. 
250.		No âmbito do TCU, a conexão pela causa de pedir e a continência podem ser identificadas a partir dos objetos de controle envolvidos nos processos. A conexão pelo pedido assume relevância quando se discute propostas de aplicação de sanções a um mesmo responsável ou a uma mesma pessoa jurídica, mormente se os fatos praticados no mesmo exercício financeiro, tendo em vista a possível aplicação dos critérios de proporcionalidade, razoabilidade, vedação ao bis in idem ou outras limitações legais ou constitucionais atinentes à dosimetria ou execução da penalidade.
251.		Cabe à unidade técnica responsável, seja na instrução inicial, seja nas propostas de citação, audiência ou oitiva, manifestar-se acerca da conveniência do apensamento dos processos, levando-se em conta os objetos de controle envolvidos, o risco de decisões conflitantes e a economia processual resultante da reunião dos feitos.
252.		Tratando-se de relatorias diversas, eventual divergência entre os relatores deverá ser resolvida nos termos já previstos no art. 40, §3°, da Resolução TCU 259/2014.
253.	Por se tratar de hipótese que excepciona a distribuição de processos por listas de unidades jurisdicionadas, a prevenção por conexão e continência deve ser regulada no âmbito da Resolução TCU 175/2015, mediante a inclusão de uma seção específica no capítulo em que são tratadas as listas e os sorteios dos relatores.
254.		Impõe-se, ainda, alterar a Resolução TCU 259/2014 para explicitar os conceitos de conexão e continência adaptados à realidade do Tribunal, bem como, para esclarecer o conceito de relação de dependência e de objeto de controle que não encontram definição no referido normativo. O conceito de relação de dependência será entendido no sentido de relação de prejudicialidade. O conceito de objeto de controle é adotado num sentido restrito, abrangendo, tão somente, os negócios jurídicos; os procedimentos destinados à celebração desses negócios; os atos administrativos e as despesas públicas.
255.	Não cabe a apartação de processos quando houver relação de conexidade ou continência entre a matéria a ser apartada e a matéria tratada no processo originador, por violar o disposto no art. 55, §1°, do CPC, que impõe justamente o contrário: a reunião dos processos. 
256.	Por fim, com vistas a aperfeiçoar a publicidade na distribuição dos processos do TCU, propõe-se determinar à Secretaria das Sessões a realização de estudo com este fim, incluindo, se for viável, a divulgação dos sorteios de processos no sítio eletrônico do Tribunal na Rede Mundial de Computadores a exemplo do que vem sendo feito pelo Tribunal de Contas do Estado do Rio Grande do Sul (vide item III.5.1.) . 
VI. 	DA PROPOSTA
257. 		Ante o exposto, submeto os autos à consideração superior, propondo:
a) adotar a resolução constante do Anexo I;
b) determinar à Secretaria das Sessões, a realização de estudo com vistas a aperfeiçoar a publicidade na distribuição dos processos do TCU, incluindo, se for possível, a divulgação dos sorteios de processos no sítio eletrônico do Tribunal na Rede Mundial de Computadores a exemplo do que vem sendo feito pelo Tribunal de Contas do Estado do Rio Grande do Sul (TCE-RS) .  [....]".
10.	O diretor da Diretoria de Denúncia, Representação, Solicitações e Normas Processuais (Depron) , com a anuência do Secretário da Semec e do secretário-geral de controle externo, assim se manifestou (Peças 26 a 28) :
	"[...]  Da consolidação dos projetos de Resolução
Dando sequência, os processos retornaram ao mesmo Auditor que trabalhara no estudo de conexão e continência (TC-Processo 023.118/2018-0) e na análise das sugestões dos Ministros-Substitutos André Luís de Carvalho e Weber de Oliveira (TC-Processo 015.308/2015-4) , resultando na instrução de peça 25, que apresenta em seu anexo um projeto de Resolução, que unificaria os projetos anteriores tratados neste processo e no apenso.
Nota-se que a instrução de peça 25 também substitui e atualiza o referido estudo de conexão e continência (peça 2, TC-Processo 023.118/2018-0) , ao mesmo tempo que retoma pontos controvertidos a respeito de viabilidade de autuação de processo apartado quando houver relação de dependência, conexão ou continência entre as matérias.
Nota-se ainda que o projeto de Resolução apresentado na instrução de peça 25 representa uma visão pessoal do Auditor que o subscreve, desalinhado em pontos chaves com os projetos de Resolução propostos por esta SEMEC e acatados pela SEGECEX. 
Em síntese, a SEMEC não acata os seguintes os pontos de vista carreados na instrução de peça 25:
a) adoção do conceito de conexão pelo pedido, isto é, seriam conexos os processos que tenderiam a aplicar sanções a uma mesma pessoa física ou jurídica;
b) rejeição da sugestão 2 do Ministro-Substituto Weber de Oliveira, sob o argumento de que a expressão "relação de dependência" significa relação de prejudicialidade entre processos, em vez de conexão;
c) inviabilidade de autuação de processo apartado quando houver conexão ou continência entre as matérias, embora considere viável a autuação de processo apartado quando houver relação de dependência (entendida como relação de prejudicialidade) .
Da conexão pelo pedido
No que diz respeito à adoção do conceito de conexão pelo pedido na instrução de peça 25, reportamo-nos ao despacho desta Diretoria (peça 3, TC-Processo 023.118/2018-0) que rejeitou essa proposta, restringindo o conceito de conexão à existência de identidade ou vínculo entre os objetos de controle de dois ou mais processos em trâmite (conexão pela causa de pedir) .
Do sentido da expressão "relação de dependência"
Quanto ao sentido da expressão "relação de dependência", nota-se que essa questão constitui um elo entre este processo e o apensado, porquanto a sugestão nº 2 do Ministro-Substituto Weder de Oliveira (item 6, b) ao projeto de Resolução de que cuida este TC-Processo 015.308/2015-4 não foi acatada naquela ocasião somente porque esse tema era objeto de estudo no âmbito do TC-Processo 023.118/2018-0, ora apensado.
A instrução de peça 25, que substitui e atualiza o estudo sobre conexão e continência (peça 2, TC-Processo 023.118/2018-0) , consigna que a expressão "relação de dependência" equivale na seara do processo civil à relação de prejudicialidade externa entre dois processos, ou seja, a situação em que o julgamento de um dos processos (prejudicial) é apto a influenciar o julgamento de outro (prejudicado) . Por essa razão, é recusada a sugestão do Ministro-Substituto Weder de Oliveira de substituir, na Resolução 259/2014, a expressão "relação de dependência" por "conexão ou continência".
Nesse ponto, como já ressaltado, o entendimento desta SEMEC diverge da instrução de peça 25 e acata parcialmente a sugestão nº 2 do Ministro-Substituto Weder de Oliveira (item 6, b) , porque considera que a Resolução 259/2014, quando utilizou a expressão "relação de dependência", o fez no sentido genérico de conexão entre processos, e não no sentido técnico de relação de prejudicialidade.
De fato, a Resolução 259/2014 não observou a melhor técnica processual ao empregar a expressão "relação de dependência". Nesta oportunidade, aproveitando a balizada sugestão do Ministro-Substituto Weder de Oliveira, aplica-se a interpretação teleológica para aperfeiçoar a redação difusa da Resolução 259/2014, substituindo a expressão "relação de dependência" por "conexão ou continência", quando pertinente.
Da autuação de apartado quando houver conexão ou continência entre as matérias
A instrução de peça 25 tem o mérito de expor em alto relevo a opinião contrária à viabilidade de autuação de processos apartados quando houver conexão ou continência entre os assuntos a serem apartados e aqueles que restariam no processo originador, por entender que tal procedimento contraria do disposto no art. 55, §1º, do CPC, reproduzido abaixo:
Art. 55.  Reputam-se conexas 2 (duas) ou mais ações quando lhes for comum o pedido ou a causa de pedir.
§1o Os processos de ações conexas serão reunidos para decisão conjunta, salvo se um deles já houver sido sentenciado.
§2o Aplica-se o disposto no caput:
I - à execução de título extrajudicial e à ação de conhecimento relativa ao mesmo ato jurídico;
II - às execuções fundadas no mesmo título executivo.
§3o Serão reunidos para julgamento conjunto os processos que possam gerar risco de prolação de decisões conflitantes ou contraditórias caso decididos separadamente, mesmo sem conexão entre eles.
No entanto, discordamos da proposta de vedar em absoluto a constituição de apartado quando houver relação de conexão entre as matérias. Aliás, o objetivo desta representação é justamente permitir a autuação de processo apartado na hipótese em que existe relação de conexão entre o assunto principal e aqueles apartados, uma vez que, atualmente, o caput do art. 43 da Resolução 259/2014 veda tal procedimento (entendendo-se a expressão "relação de dependência" no sentido mais amplo de conexão entre processos) :
Art. 43.  Constatada a existência de matéria cuja apuração e apreciação não guardem relação de dependência com os assuntos tratados no processo, poderá ser constituído, para exame da referida matéria, processo apartado, de natureza semelhante ou diversa do processo originador, mediante o desentranhamento ou reprodução por cópia de peças.
Não extraímos da norma do art. 55, §1º, do CPC a alegada vedação à constituição de apartado quando houver conexão ou continência, pois, à luz da interpretação teleológica, o que esse dispositivo quer evitar é o risco de prolação de decisões conflitantes ou contraditórias, tanto que determina a reunião de processos desconexos para julgamento em conjunto, se houver tal risco (§3º do art. 55, CPC) .
A mitigação do risco indesejado de decisões conflitantes é a essência que embasa a orientação para a reunião para julgamento conjunto dos processos conexos ou não, como se constata na jurisprudência colacionada pela instrução de peça 25 (que incorporou o estudo sobre conexão e continência (peça 2, TC-Processo 023.118/2018-0) , a qual, inclusive, relativiza a aparente obrigatoriedade de reunião de processos, concedendo ao magistrado certa margem de discricionariedade para avaliar o risco de decisões contraditórias:
5. Segundo a jurisprudência desta Corte, a reunião dos processos por conexão configura faculdade atribuída ao julgador, sendo que o art. 105 do Código de Processo Civil concede ao magistrado certa margem de discricionariedade para avaliar a intensidade da conexão e o grau de risco da ocorrência de decisões contraditórias.
6. Justamente por traduzir faculdade do julgador, a decisão que reconhece a conexão não impõe ao magistrado a obrigatoriedade de julgamento conjunto.
7. A avaliação da conveniência do julgamento simultâneo será feita caso a caso, à luz da matéria controvertida nas ações conexas, sempre em atenção aos objetivos almejados pela norma de regência (evitar decisões conflitantes e privilegiar a economia processual) .
 (STJ - Ementa do Resp 1.366.921-PR, Rel. Min. Ricardo Villas Bôas Cueva, Terceira Turma, j. 24/2/2015) .
Propomos nesta representação estabelecer a condições para que o relator exerça plenamente seus poderes de presidir a condução do processo, inclusive com a autuação de apartados, dentro das balizas da eficiência e da duração razoável do trâmite processual. 
Nesse intuito, justamente para evitar o risco de decisões conflitantes, ao se permitir a autuação de apartados com assuntos conexos, o projeto de Resolução impõe a prevenção do relator e um posterior apensamento para julgamento conjunto dos processos conexos, na linha já sugerida pelo Ministro-Substituto André Luís de Carvalho (item 5) quando propôs a seguinte redação ao §4º do art. 43, referente à vedação de constituição de apartado para tratar medida saneadora:
§4º É vedada a constituição de apartado para fins de adoção e exame de medida saneadora, salvo quando devidamente justificado, diante da necessidade de celeridade processual, com a posterior determinação para o apensamento do processo apartado ao processo originador
Embora tenhamos acatado a sugestão do Ministro-Substituto Weder de Oliveira para excluir totalmente a inclusão do referido §4º, consideramos muito pertinente a última parte da redação sugerida pelo Ministro-Substituto André Luís de Carvalho, aplicável agora para qualquer apartado em que houver relação de conexão entre os assuntos tratados no processo originador e no apartado, independentemente de se tratar de medida saneadora.
Ora, ao se exigir que o apartado seja posteriormente apensado ao processo originador, assim como ao fixar a prevenção do relator, está-se a controlar o risco de decisões conflitantes em processos conexos, o que é objetivo último do comentado art. 55º, §1º, do CPC. 
Separa-se para depois se reunir mais a frente, mas nesse movimento ganha-se celeridade na instrução processual, e contornam-se eventuais obstáculos à apuração de irregularidades, constituição de provas e responsabilização dos agentes, dando efetividade à juridição desta Corte de Contas.
Conclusão
Por fim, incorporando-se as considerações acima, encaminhamos o projeto de Resolução em anexo, o qual consolida as representações formuladas por esta unidade técnica nos processos TC-Processo 015.308/2015-4 e TC-Processo 023.118/2018-0 (apensado) , revogando-se as propostas anteriores, em cumprimento à determinação consignada no item 9.2 do Acórdão 2450/2018-TCU-Plenário, rel. Min. Aroldo Cedraz, com vistas a permitir a constituição de processo apartado na hipótese em que matéria tratada no apartado guarda relação de conexão com os assuntos tratados no processo originador, assim como regulamentar as situações de conexão e continência de processos no Tribunal de Contas da União.
Submeto os autos à apreciação do Secretário da SEMEC, com a sugestão de que o presente processo seja submetido à apreciação da SEGECEX, para subsequente encaminhamento ao Gabinete do relator Ministro Aroldo Cedraz. [....]".
Anexo I. MINUTA DE RESOLUçÃO
RESOLUÇÃO-TCU Nº __, DE __ DE ___ DE 2018
Altera dispositivos da Resolução TCU nº 259, de 7 de maio de 2014, e da Resolução TCU nº 175, de 25 de maio de 2005, incluindo dispositivos que regulam a constituição de processo apartado e a prevenção em caso de conexão e continência de processos.
O TRIBUNAL DE CONTAS DA UNIÃO, no uso de suas atribuições constitucionais, legais e regimentais,
Considerando o disposto no art. 15 da Lei n° 13.105, de 2015, que determina a aplicação supletiva e subsidiária do Código de Processo Civil aos processos administrativos;
Considerando o poder regulamentar que lhe confere o art. 73, caput, c/c o art. 96, I, a, da Constituição Federal e com o art. 3º da Lei nº 8.443, de 16 de julho de 1992, para expedir atos e instruções normativas sobre matéria de suas atribuições e sobre a organização dos processos que lhe devam ser submetidos, obrigando ao seu cumprimento, sob pena de responsabilidade; 
Considerando a necessidade de regulamentação que melhor atenda às especificidades de constituição e de relatoria de processos apartados pelo Tribunal de Contas da União; 
Considerando que a Resolução-TCU nº 259, de 7 de maio de 2014, estabelece procedimentos para constituição, organização e tramitação de processos e documentos relativos à área de controle externo; 
Considerando que a Resolução-TCU nº 175, de 25 de maio de 2005, dispõe sobre normas atinentes à distribuição de processos a ministros e ministros substitutos no Tribunal de Contas da União;
Considerando a necessidade de aperfeiçoamento da Resolução TCU nº 259, de 2014, e da Resolução TCU nº 175, de 2005, no que se refere à formação de apartados e à prevenção do Relator em caso de conexão e continência de processos, resolve: 
Art. 1º Acrescer a Seção X-E à Resolução - TCU n.º 175, de 25 de maio de 2005, composta do art. 18-F, os seguintes termos: 
"Seção X-E 
DA PREVENÇÃO EM RAZÃO DA CONEXÃO E CONTINÊNCIA
Art. 18-F. Em caso de conexão ou continência, o Relator, o Plenário ou as Câmaras, de ofício ou mediante provocação da unidade técnica, das partes ou do Ministério Público junto ao Tribunal, determinará a reunião dos processos para julgamento em conjunto, nos termos do art. 36 da Resolução 259/2014, se houver risco de decisões conflitantes.
§1° Os processos serão reunidos sob a relatoria do Ministro ou Ministro-Substituto prevento, se ainda não tiverem sido julgados. 
§2° A proposta de reunião dos processos por conexão ou continência deverá ser submetida ao Relator do processo a ser apensado ao principal, devidamente motivada em razão da conveniência da tramitação conjunta dos processos, considerando os objetos de controle envolvidos, o risco de decisões conflitantes e a economia processual resultante do apensamento.
§3° A conexão ou a continência deverá ser suscitada na primeira oportunidade que a parte tiver para se manifestar nos autos, após o conhecimento da existência dos processos relacionados.
§4° A unidade técnica deverá, na primeira instrução após a autuação, verificar a ocorrência de conexão ou continência em relação a outros processos já em tramitação, avaliando a conveniência do apensamento nos termos do §2° deste artigo.
§5° A unidade técnica também deverá verificar, quando efetuar a proposta de oitiva, audiência ou citação, a ocorrência de conexão em relação a outros processos que possam vir a sancionar o mesmo responsável ou a mesma pessoa jurídica em razão de fatos ocorridos no mesmo exercício financeiro.
§6° Tratando-se de processos de relatorias diversas, o relator do processo a ser apensado, caso discorde da proposta de apensamento, submeterá a questão ao colegiado correspondente, nos termos do §3° do art. 40 da Resolução TCU 259/2014.
§7° Aplica-se o disposto no §6° também na hipótese de o relator do processo principal divergir da proposta de apensamento.
§8° Em caso de impedimento de relator em um ou mais processos conexos ou continentes, os diferentes processos serão distribuídos mediante sorteio a um único relator."
Art. 2º O parágrafo único do art. 24 da Resolução TCU nº 175, de 25 de maio de 2005, passa a vigorar com a seguinte redação: 
"Parágrafo único. O relator do processo originador ficará prevento para o processo apartado quando houver relação de dependência entre os assuntos tratados nesses processos." 
Art. 3º Acrescer os incisos XXIV e XXV e alterar a redação dos incisos VII, VIII e XVII, todos do art. 2° da Resolução - TCU n.º 259, de 7 de maio de 2014, nos seguintes termos: 
"VII - conexão: quando houver identidade ou vínculo entre os objetos de controle (conexão pela causa de pedir) de dois ou mais processos em trâmite, bem como aqueles tendentes à aplicação de sanções a uma mesma pessoa física ou jurídica (conexão pelo pedido) ;"
"VIII - continência: relação existente entre dois ou mais processos, quando seus objetos de controle forem comuns, total ou parcialmente, e um dos processos for de maior abrangência que o outro;"
		"XVII - processo apartado: processo de qualquer natureza formado a partir da extração de elementos de outro processo, com o objetivo de dar tratamento a assunto cuja apuração e apreciação devem prosseguir em processo distinto do processo originador;" 
		"XXIV - relação de dependência: relação de prejudicialidade externa entre dois processos, quando o julgamento de um dos processos (prejudicial) for apto a influenciar o julgamento de outro (prejudicado) ."
"XXV - objeto de controle: para fins de reconhecimento da conexão e continência, consideram-se objetos de controle os negócios jurídicos celebrados pelos jurisdicionados (tais como, contratos, convênios, contratos de repasse, termos de parceria, etc) e os procedimentos destinados à sua celebração, assim como os atos administrativos e as despesas públicas que podem ser objeto da ação de controle do TCU."
Art. 4º O caput do art. 43 da Resolução TCU nº 259, de 2014, passa a vigorar com a seguinte redação:
"Art. 43. Constatada a existência de matéria que demande apuração e apreciação em processo distinto, poderá ser constituído processo apartado, de natureza semelhante ou diversa do processo originador, mediante o desentranhamento ou reprodução por cópia de peças."
Art. 5º Acrescer o §4° do art. 43 da Resolução TCU nº 259, de 2014, nos seguintes termos:
"§4° - Não é admitida a constituição de apartados se houver relação de conexão ou continência entre os assuntos a serem apartados e aqueles que restariam no processo originador, bem como se a apartação dos processos puder gerar decisões de mérito conflitantes."
Art. 6º Ao art. 44 da Resolução TCU nº 259, de 2014, fica acrescido o seguinte §1° e renumerado o parágrafo único para §2°: 
"§1º A decisão que determinar a constituição de processo apartado indicará motivadamente se a matéria tratada no apartado guarda ou não relação de dependência com os assuntos tratados no processo originador. 
§2º A relatoria dos processos apartados será definida de acordo com as regras estabelecidas pelo Tribunal em ato normativo específico." 
Art. 7°. Esta Resolução entra em vigor na data de sua publicação. 
TCU, Sala das Sessões Ministro Luciano Brandão Alves de Souza, em __ de _____ de ____.
MINISTRO
Presidente
Anexo II.  JUSTIFICATIVAS DOS DISPOSITIVOS ACRESCIDOS OU ALTERADOS
1. Acréscimo da Seção X-E da Resolução 175/2005
	As Seções VI a X-D da Resolução 175/2005 disciplinam exceções ao critério de distribuição de processos aos relatores pela Lista de Unidades Jurisdicionadas - LUJ, conforme exposto anteriormente. 
	Em se tratando de mais uma hipótese de exceção à LUJ, optou-se pelo acréscimo de mais uma seção específica versando sobre a prevenção em caso de conexão e continência. É a Seção X-E.
2. Acréscimo do Art. 18-F, caput, da Resolução 175/2005
Dispositivo proposto: "Art. 18-F. Em caso de conexão ou continência, o Relator, o Plenário ou as Câmaras, de ofício ou mediante provocação da unidade técnica, das partes ou do Ministério Público junto ao Tribunal, determinará a reunião dos processos para julgamento em conjunto, nos termos do art. 36 da Resolução 259/2014, se houver risco de decisões conflitantes."
Justificativa: O comando contido no caput determina o apensamento definitivo dos processos conexos, contidos ou continentes, para julgamento conjunto, nos termos do art. 36 da Resolução 259/2014. O mesmo procedimento aplica-se quando houver risco de decisões contraditórias.
A reunião dos processos determinada pelo CPC 2015 é feita, portanto, fazendo o uso de um procedimento já consagrado na Corte: o apensamento definitivo.
Importante observar, entretanto, que, enquanto o art. 36 da Resolução 259/2014 estabelece uma faculdade ("poderão ser apensados") , o apensamento é obrigatório em caso de conexão ou continência. O que era faculdade passa a ser um dever atendendo os preceitos previstos no Código de Processo Civil em vigor.
A reunião dos processos pode ser feita de ofício ou mediante provocação das partes, da unidade técnica ou do Ministério Público junto ao Tribunal. São competentes para determinar o apensamento o Relator, as Câmaras e o Plenário da Corte.
3. Acréscimo do Art. 18-F, §1°, da Resolução 175/2005
Dispositivo proposto: "§1° Os processos serão reunidos sob a relatoria do Ministro ou Ministro-Substituto prevento, se ainda não tiverem sido julgados."
Justificativa: Este parágrafo explicita o comando contido no caput, no sentido de que a reunião se dará no relator prevento e que tal reunião não é cabível se um dos processos já tiver sido julgado, conforme preconiza a Súmula 235 do STJ.
A reunião dos processos pode implicar modificação na relatoria, a qual será determinada por prevenção, ou seja, o relator será aquele que primeiro conhecer a matéria, o processo principal, ao qual deverá ser apensado o processo autuado posteriormente.
4. Acréscimo do Art. 18-F, §2°, da Resolução 175/2005
Dispositivo proposto: "§2° A proposta de reunião dos processos por conexão ou continência deverá ser submetida ao Relator do processo a ser apensado ao principal, devidamente motivada em razão da conveniência da tramitação conjunta dos processos, considerando os objetos de controle envolvidos, o risco de decisões conflitantes e a economia processual resultante do apensamento."
Justificativa: O relator do processo a ser apensado (aquele autuado posteriormente) deve-se manifestar, em primeiro lugar, sobre a proposta de reunião dos processos.
Caso não concorde com a proposta, esta deverá ser submetida à apreciação do colegiado competente (Câmara ou Plenário) , nos termos do §6° do art. 18-F (acrescido) .
A proposta de apensamento deve ser motivada com base em três fatores: os objetos de controle envolvidos; o risco de decisões conflitantes; e a economia processual resultante do apensamento. 
Tais fatores devem ser sopesados pelas partes, unidade técnica ou MPTCU ao formular sua proposta de apensamento. Caso a providência seja adotada de ofício, esses elementos também deverá ser considerados pelo Relator na motivação da decisão.
Importante mencionar que o parágrafo relativiza a obrigatoriedade de reunião dos processos, seguindo a jurisprudência do STJ. Entretanto, não se trata de uma decisão com ampla margem de discricionariedade. Aqui a discricionariedade é limitada pelos fatores supramencionados.
5. Acréscimo do Art. 18-F, §3°, da Resolução 175/2005
Dispositivo proposto: "§3° A conexão ou a continência deverá ser suscitada na primeira oportunidade que a parte tiver para se manifestar nos autos, após o conhecimento da existência dos processos relacionados."
Justificativa: O dispositivo estabelece um momento processual para que a prevenção seja suscitada pelas partes ou pelo parquet, na linha do que dispõe o art. 337, II e VIII, do CPC. 
Esse momento processual é a primeira oportunidade para se manifestar após o conhecimento da existência dos processos. Observe-se que nem todos os participantes tem ciência ao mesmo tempo.
Desta forma, impede-se que a parte alegue posteriormente a nulidade dos atos processuais em decorrência do descumprimento do comando legal de reunião dos processos perante o Relator prevento, pois já se teria operado a preclusão.
Convém observar que tal dispositivo não impede que o julgador ou o colegiado determine a reunião dos processos em momento posterior.
6. Acréscimo do  Art. 18-F, §4°, da Resolução 175/2005
Dispositivo proposto: "§4° A unidade técnica deverá, na primeira instrução após a autuação, verificar a ocorrência de conexão ou continência em relação a outros processos já em tramitação, avaliando a conveniência do apensamento nos termos do §2° deste artigo."
Justificativa: Determina-se que a unidade técnica, que é a participante do processo com melhores condições de avaliar a existência de conexão ou continência, suscite a questão da prevenção na primeira instrução, submetendo-a ao Relator com a avaliação dos fatores mencionados no caput do art. 18-F (proposto) .
Mesmo que a unidade técnica não concorde com a proposta de apensamento, cumpre alertar o relator sobre a possível existência de conexão ou continência entre os processos, o qual poderá decidir de forma contrária ao entendimento da Secretaria de Controle Externo.
7. Acréscimo do Art. 18-F, §5°, da Resolução 175/2005
Dispositivo proposto: "§5° A unidade técnica também deverá verificar, quando efetuar a proposta de oitiva, audiência ou citação, a ocorrência de conexão em relação a outros processos que possam vir a sancionar o mesmo responsável ou a mesma pessoa jurídica em razão de fatos ocorridos no mesmo exercício financeiro."
Justificativa: O dispositivo versa sobre a conexão pelo pedido, a qual visa permitir a aplicação dos princípios do Direito Sancionatório, uma vez que, julgados em separado, os processos poderiam levar a um agravamento na dosimetria das penas aplicadas às pessoas físicas ou jurídicas.
São conexos pelo pedido, no âmbito do TCU, os processos tendentes a sancionar os mesmos responsáveis, pessoas físicas ou jurídicas, por fatos ocorridos num mesmo exercício financeiro. 
O momento processual adequado para avaliar a conexão pelo pedido é o da proposta de audiência, citação ou oitiva, quando se considera a existência de um "pedido implícito" de sancionamento e se instaura a fase contraditória.
Cumpre salientar que a unidade técnica é o participante do processo que mais tem elementos para suscitar a ocorrência da conexão pelo pedido. 
8. Acréscimo do Art. 18-F, §§6° e 7°, da Resolução 175/2005
Dispositivos propostos: "§6° Tratando-se de processos de relatorias diversas, o Relator do processo a ser apensado, caso discorde da proposta de apensamento, submeterá a questão ao colegiado correspondente, nos termos do §3° do art. 40 da Resolução TCU 259/2014.
§7° Aplica-se o disposto no §6° também na hipótese de o Relator do processo principal divergir da proposta de apensamento."
Justificativa: O dispositivo estabelece um mecanismo de solução de conflitos, positivos ou negativos, de competência entre os relatores do processo principal e do processo a ser apensado. 
Esse mecanismo já está consagrado no §3° do art. 40 da Resolução 259/2014 e consiste basicamente em submeter a questão ao colegiado correspondente: a Câmara, se ambos os processos forem de sua competência e se ambos os relatores a integrarem; ou o Plenário, nas demais hipóteses.
9. Acréscimo do Art. 18-F, §8°, da Resolução 175/2005
Dispositivo proposto: "§8° Em caso de impedimento de Relator em um ou mais processos conexos ou continentes, os diferentes processos serão distribuídos mediante sorteio a um único Relator."
Justificativa: Trata a hipótese de um relator se impedido em mais de um processo, conexos ou continentes. Neste caso, o sorteio dos processos a um novo relator deve ser feito em bloco para evitar que restem sob a relatoria de diferentes Ministros.
10. Alteração do Art. 24, parágrafo único, da Resolução 175/2005
Dispositivo proposto: "Parágrafo único. O relator do processo originador ficará prevento para o processo apartado quando houver relação de dependência entre os assuntos tratados nesses processos." 
Justificativa: A norma dispõe que, em caso de constituição de apartado na qual se verifique a ocorrência de relação de dependência entre os assuntos tratados nos processos, ficará prevento o relator do processo originador.
Importante destacar que, nos termos do art. 44, §1°, da Resolução 259/2014 (proposto) , a constituição de apartado deverá indicar, motivadamente, se há ou não relação de dependência entre os assuntos tratados no processo de apartado e no originador. 
Evita-se, em certa medida, que a constituição de apartado por decisão de um relator afete o acervo dos demais relatores.
Apesar de o CPC não impor a prevenção em caso de relação de prejudicialidade, é de todo conveniente que os processos prejudicado e prejudicial se mantenham sob a mesma relatoria para assegurar a ordem lógica de julgamento dos feitos.
Importante destacar que, caso haja relação de conexão e continência entre os assuntos tratados, não é possível a constituição de apartado.
11. Alteração do Art. 2°, incisos VII e VIII, da Resolução 259/2014
Dispositivos propostos: "VII - conexão: quando houver identidade ou vínculo entre os objetos de controle (conexão pela causa de pedir) de dois ou mais processos em trâmite, bem como aqueles tendentes à aplicação de sanções a uma mesma pessoa física ou jurídica (conexão pelo pedido) ;"
"VIII - continência: relação existente entre dois ou mais processos, quando seus objetos de controle forem comuns, total ou parcialmente, e um dos processos for de maior abrangência que o outro;"
Justificativa: A alteração visa adaptar os conceitos de conexão e continência à realidade do Tribunal de Contas da União.
12. Alteração do Art. 2°, inciso XVII, da Resolução 259/2014
Dispositivo proposto: "XVII - processo apartado: processo de qualquer natureza formado a partir da extração de elementos de outro processo, com o objetivo de dar tratamento a assunto cuja apuração e apreciação devem prosseguir em processo distinto do processo originador;" 
Justificativa: O dispositivo altera o conceito de processo apartado. O conceito vigente é explícito ao afirmar que a matéria a ser apartada não deve ter relação de dependência com os assuntos tratados no processo originador. 
Excluída essa restrição no art. 43, caput, da Resolução 259/2014 (vide a seguir) , cabe também a adaptação do conceito de apartado.
A propósito, o conceito deveria se abster de incluir elementos relativos às condições para a sua constituição, deixando-as para um outro dispositivo normativo.
13. Acréscimo do Art. 2°, inciso XXIV, da Resolução 259/2014
Dispositivo proposto: "XXIV - relação de dependência: relação de prejudicialidade externa entre dois processos, quando o julgamento de um dos processos (prejudicial) for apto a influenciar o julgamento de outro (prejudicado) ."
Justificativa: A relação de dependência é um conceito mencionado em dispositivos da Resolução 259/2014 (art. 36 e 43) , além dos itens dessa proposta. Entretanto, não encontra definição nem nos normativos do TCU, nem na doutrina ou legislação de processo civil.
Convém defini-la, portanto, com vistas a minimizar eventuais divergências interpretativas.
Neste estudo, optou-se por definir relação de dependência como a relação de prejudicialidade (externa) entre os processos. A relação de prejudicialidade, conforme ilustra o estudo, já é consagrada na literatura de direito processual civil.
14. Acréscimo do Art. 2°, inciso XXV, da Resolução 259/2014
Dispositivo proposto: "XXV - objeto de controle: para fins de reconhecimento da conexão e continência, consideram-se objetos de controle os negócios jurídicos celebrados pelos jurisdicionados (tais como, contratos, convênios, contratos de repasse, termos de parceria, etc) e os procedimentos destinados à sua celebração, assim como os atos administrativos e as despesas públicas que podem ser objeto da ação de controle do TCU."
Justificativa: Tendo em vista que o objeto de controle é um importante elemento na caracterização da conexão e continência nos processos do TCU, optou-se por defini-lo na Resolução 259/2014. 
Objeto de controle, em linhas gerais, é tudo aquilo sobre o qual incide a ação de controle do TCU.  Trata-se, entretanto, de um conceito muito amplo, o que poderia sugerir relações de conexão ou continência entre uma grande quantidade de processos. Por exemplo, uma auditoria na função saúde estaria conexa a uma grande variedade de processos em tramitação na SecexSaúde.
Para evitar esse problema, optou-se por uma definição mais estrita que abarcasse, tão somente:
a) os negócios jurídicos celebrados pelos jurisdicionados (e sua execução) ;
b) os procedimentos administrativos utilizados para a sua celebração;
c) os atos administrativos em geral;
d) as despesas públicas.
Cumpre dizer que essa definição tem aplicação unicamente para a caracterização das relações de conexão e conexidade, sem influenciar o planejamento e execução das fiscalizações do Tribunal.
15. Alteração do Art. 43, caput, da Resolução 259/2014 
Dispositivo Proposto: "Art. 43. Constatada a existência de matéria que demande apuração e apreciação em processo distinto, poderá ser constituído processo apartado, de natureza semelhante ou diversa do processo originador, mediante o desentranhamento ou reprodução por cópia de peças."
Justificativa: O dispositivo versa sobre os requisitos para a constituição de processos apartados. Foi excluída a exigência de que a matéria a ser apartada não guarde relação de dependência com os assuntos tratados no processo originador.
16. Acréscimo do Art. 43, §4° , da Resolução 259/2014
Dispositivo Proposto: "§4° - Não é admitida a constituição de apartados se houver relação de conexão ou continência entre os assuntos a serem apartados e aqueles que restariam no processo originador, bem como se a apartação dos processos puder gerar decisões de mérito conflitantes."
Justificativa: O dispositivo veda a constituição de apartado em caso de conexão ou continência entre os assuntos a serem apartados e aqueles que restariam no processo originador.
Conforme exposto no estudo, a conexão ou a continência entre os processos impõe a reunião dos mesmos, conforme preconiza o art. 55 do Código de Processo Civil. 
Portanto, admitir a formação de apartados, nessas hipóteses, seria contrariar frontalmente o estatuto processual, ainda que os processos permaneçam sob a mesma relatoria.
Cumpre lembrar que a relação de prejudicialidade no processo civil não implica a reunião dos processos, mas, no máximo, a suspensão do processo prejudicado até o julgamento do feito prejudicial. 
Em suma, havendo relação de prejudicialidade (dependência) , admite-se a formação de um processo apartado, mas, havendo relação de conexão ou continência, tal possibilidade é vedada, pois o ordenamento jurídico preconiza justamente o oposto.
Cumpre lembrar, ainda, que a mesma vedação atinente à conexão e à continência aplica-se se a apartação puder gerar risco de decisões conflitantes, consoante dispõe o art. 55, §3°, do CPC.
17. Acréscimo do Art. 44, §1° , da Resolução 259/2014
Dispositivo Proposto: "§1º A decisão que determinar a constituição de processo apartado indicará motivadamente se a matéria tratada no apartado guarda ou não relação de dependência com os assuntos tratados no processo originador."
Justificativa: A decisão que determinar a formação de apartado deverá informar se a matéria apartada guarda ou não relação de dependência com os assuntos tratados no originador. Esta previsão tem por objetivo operacionalizar o disposto no art. 24, parágrafo único, da Resolução 175/2005, conforme aqui proposto.
18. Renumeração para Art. 44, §2°, da Resolução 259/2014 
Dispositivo Proposto: "§2º A relatoria dos processos apartados será definida de acordo com as regras estabelecidas pelo Tribunal em ato normativo específico." 
Justificativa: Trata-se da renumeração do parágrafo único do art. 44 atualmente em vigor. [...]".
	É o Relatório.

Não atuou.

ADMINISTRATIVO. PROJETO DE ALTERAÇÃO DAS RESOLUÇÕES-TCU 259/2014 E 175/2005, QUE VISA A APERFEIÇOAR OS PROCEDIMENTOS PARA A CONSTITUIÇÃO DE PROCESSO APARTADO E PARA A DEFINIÇÃO DE RELATORIA DE PROCESSO DESSA NATUREZA NO TRIBUNAL DE CONTAS DA UNIÃO. APENSAMENTO DO TC-023.118/2018. CONSOLIDAÇÃO DAS PROPOSTAS DE ALTERAÇÃO DOS PRESSUPOSTOS PARA CONSTITUIÇÃO DE PROCESSO APARTADO E DE REGULAMENTAÇÃO DA RELAÇÃO DE CONEXÃO E CONTINÊNCIA DE PROCESSOS NO TRIBUNAL DE CONTAS DA UNIÃO. APROVAÇÃO DA PROPOSTA DE RESOLUÇÃO. ARQUIVAMENTO.

ADMINISTRATIVO (ADM)

Aprecia-se nesta oportunidade Representação que visa a aperfeiçoar os procedimentos para a constituição de processo apartado e para a definição de relatoria de processo dessa natureza no Tribunal de Contas da União (TCU) .
2.	A Representação foi formulada pela Secretaria de Métodos e Suporte ao Controle Externo (Semec) (Peças 5 e 6) , e teve parecer favorável da Secretaria-Geral de Controle Externo (Segecex) (Peça 7) .
3.	Após ser submetido, em duas oportunidades, ao Plenário para abertura de prazo a fim de que fossem apresentadas emendas pelos Ministros e sugestões pelos Ministros-Substitutos e pelo Procurador-Geral do Ministério Público junto ao TCU, retornaram ao meu gabinete as contribuições dos Ministros-Substitutos André Luís de Carvalho (Peça 11) e Weder de Oliveira (Peça 15) .
4.	Avaliando as sugestões efetivadas pelos Eminentes Ministros-Substitutos e considerando que a matéria em análise afeta todas as esferas desta Corte de Contas e tem, de fato, provocado vários debates nas reuniões Colegiadas, bem como no âmbito dos gabinetes, no momento da condução dos procedimentos pelos relatores, entendi necessário nova submissão da matéria à área técnica competente, ante o possível reflexo que as sugestões apresentadas pudessem acarretar na esfera de atuação das unidades técnicas da Casa, bem como na competência discricionária dos relatores.
5.	Após nova análise, o processo foi restituído ao meu Gabinete com manifestações da Semec e do Secretário-Geral Adjunto de Controle Externo (Peças 19 e 20) .
6.	Estando os autos conclusos em meu gabinete, fui informado da autuação do TC 023.118/2018, que trata de estudo acerca da conexão e da prevenção na relatoria de processos no âmbito do TCU, em cumprimento à determinação à Segecex feita pela Presidência desta Corte, à época da minha gestão, conforme Ata 36, de 9 de setembro de 2015, Sessão Ordinária do Plenário (Peça 1, daqueles autos) , com o objetivo de regulamentar a matéria.
7.	Considerando que o referido estudo tem por objetivo a alteração das Resoluções-TCU 259/2014 e 175/2005, em artigos diretamente relacionados à matéria tratada no presente processo, sendo que a tramitação em separado poderia possibilitar a ocorrência de conflito, superposição etc., propus o apensamento do TC Processo 023.118/2018-0 a estes autos, para que houvesse a consolidação das propostas objeto de ambos os estudos de normativos constantes nos processos.
8.	Os autos foram submetidos ao Plenário deste Tribunal que, por meio do Acórdão 2.450/2018-TCU, determinou o apensamento do TC Processo 023.118/2018-0 ao presente processo e determinou, ainda, à Segecex que, no prazo de 60 (sessenta) dias, promovesse a consolidação, a adaptação e os ajustes das propostas de projeto de alteração das Resoluções-TCU 259/2014 e 175/2005, tratadas no presente processo e no processo apensado.
9.	A consolidação e os ajustes necessários ao projeto de alteração determinados pelo Plenário deste Tribunal foram realizados pela Segecex, nos termos da instrução da Secretaria de Métodos e Suporte ao Controle Externo (Semec) à Peça 25.
10.	A instrução de Peça 25 referenciada discorre inicialmente sobre a matéria processual que trata de elementos identificadores da demanda, relação entre as demandas (conexidade, continência, prejudicialidade, mera afinidade e acessoriedade) , prevenção em razão da conexão e continência; nulidade em razão da infração à norma de prevenção, além de risco de decisões conflitantes, que podem levar à nulidade de atos processuais e deliberações proferidas.
11.	Discorre, também, sobre o processo no âmbito do TCU, identificando normas legais e regimentais que deverão reger as questões relativas à apartação de processos, às relações entre processos e à prevenção de relatoria. Conclui que o processo no TCU encontra escassa disciplina legal e que a Lei 8.443/1992 é omissa ou incompleta no tocante a diversos aspectos processuais, tais como prova, princípios processuais, garantias aplicáveis às partes, Representação legal e relacionamento entre os processos.
12.	Afirma que as normas de aplicação subsidiária, o Código de Processo Civil de 2015, dispõem com mais propriedade sobre assuntos como a prevenção de relatoria, a modificação de competência e as relações entre os processos e que a Lei de Processo Administrativo Federal tem como mérito explicitar os princípios aplicáveis ao processo no TCU e às garantias das partes e dos responsáveis (art. 2°) , mas é omissa quanto às matérias tratadas na presente Representação. 
13.	Portanto, assegura que, para os fins deste estudo, tanto no caso de omissão (aplicação supletiva) quanto de regulação incompleta (aplicação subsidiária) , o Código de Processo Civil de 2015 deverá suprir as lacunas normativas do processo no TCU e deverá ser o guia na elaboração da proposta de alteração processual, pois, de forma análoga ao processo civil, o processo no TCU é um instrumento para decidir sobre a procedência ou não de um determinado pedido, ainda que virtual, implícito ou pressuposto, relativo ao exercício de uma competência legal ou constitucional desta Corte de Contas.
14.	Quanto ao processo apartado, afirma que o art. 43, caput, da Resolução-TCU 259/2014, classifica-o como sendo um processo formado a partir de outro, o processo originador, mediante desentranhamento ou reprodução por cópia de peças, e que a sua formação tem por pressuposto a economia ou a racionalidade processual e visa a efetivar o princípio da razoável duração do processo (art. 5°, inciso LXXVIII, CF/88 - EC 45/2004) . O apartado tem tramitação independente do processo originador. Sua utilidade principal reside justamente nessa característica (outra utilidade consiste em dividir os autos em volumes menores, mais facilmente tratáveis) .
15.	Assegura que, de fato, quando se deseja dar prioridade ao tratamento de determinada questão num processo com muitas questões, a constituição do apartado pode favorecer a celeridade processual, uma vez que o tratamento da matéria destacada não fica sujeito às vicissitudes do processo originador. E que, se apenas uma questão estiver atravancando o andamento do processo, ela pode ser destacada para que este possa ter seu desenvolvimento regular e de forma independente, ou seja, a apartação de processos permite o tratamento de uma questão de forma autônoma às demais questões constantes do processo originador.
16.	Registra, entretanto, que, havendo conexão ou continência entre as matérias, não é cabível a formação de apartado, por força do art. 55, §1°, do Código de Processo Civil, que determina justamente o oposto, ou seja, a reunião em caso de relação de conexão e continência entre processos. No caso de conexão ou continência, o que o estatuto processual pressupõe é que as questões não podem ser tratadas de forma independente.
17.	No tópico relativo aos processos no TCU, o auditor da Semec examina as relações de conexão e continência adaptada à realidade desta Corte de Contas e aborda, também, a relação de dependência que, segundo afirma, apesar de não definida na Resolução-TCU 259/2014, aparece em dispositivos desse diploma normativo.
18.	Ao final, ao tratar da consolidação e adaptação das propostas de alteração das Resoluções-TCU 175/2005 e 259/2014 expostas nos TCs Processo 015.308/2015-4 e Processo 023.118/2018-0, em atendimento à determinação constante do item 9.2., do Acórdão 2450/2018-TCU-Plenário, conclui, no tocante aos procedimentos para constituição de apartado, pela alteração do art. 43, caput, da Resolução-TCU 259/2014, com vistas a excluir a vedação da apartação quando houver relação de dependência entre a matéria a ser apartada e os assuntos tratados no processo originador e que o conceito de processo apartado também deve ser alterado para refletir a exclusão dessa vedação (art. 2°, inciso XVII) .
19.	Defende, entretanto, que havendo relação de dependência, o relator do processo originador deve ficar prevento para o processo apartado (art. 24, parágrafo único, da Resolução-TCU 175/2005) . Para operacionalizar essa prevenção, a decisão que determinar a constituição de processo apartado deverá indicar, motivadamente, se a matéria apartada guarda ou não relação de dependência com os assuntos do processo originador (art. 44, § 1°, da Resolução-TCU 259/2014) .
20.	No tocante à prevenção em caso de conexão ou continência, propõe alteração da Resolução-TCU 175/2005, mediante inclusão da Seção X-E para tratar da matéria, sendo mais uma hipótese de exceção ao critério de distribuição por Listas de Unidades Jurisdicionadas.
21.	Defende que o CPC impõe a reunião de causas em caso de conexão ou continência no juízo ou relator prevento, para julgamento em conjunto, salvo se uma delas já houver sido sentenciada e que o estatuto processual vigente também impõe a reunião dos processos no caso de risco de decisões contraditórias, haja ou não conexão entre as causas.
22.	Na sequência, registra que, no âmbito do TCU, cabe ao Relator ou aos colegiados determinar a reunião dos processos, de ofício ou mediante provocação das partes, da unidade técnica ou do Ministério Público junto ao TCU. Tal reunião dar-se-á mediante apensamento definitivo dos processos, nos termos do art. 36 da Resolução-TCU 259/2014. 
23.	Assegura o auditor que, no âmbito deste Tribunal, a conexão pela causa de pedir e a continência podem ser identificadas a partir dos objetos de controle envolvidos nos processos. A conexão pelo pedido assume relevância quando se discute propostas de aplicação de sanções a um mesmo responsável ou a uma mesma pessoa jurídica, mormente se os fatos praticados no mesmo exercício financeiro, tendo em vista a possível aplicação dos critérios de proporcionalidade, razoabilidade, vedação ao bis in idem ou outras limitações legais ou constitucionais atinentes à dosimetria ou execução da penalidade.
24.	Assim, entende que caberia à unidade técnica responsável, seja na instrução inicial, seja nas propostas de citação, audiência ou oitiva, manifestar-se acerca da conveniência do apensamento dos processos, levando-se em conta os objetos de controle envolvidos, o risco de decisões conflitantes e a economia processual resultante da reunião dos feitos e, tratando-se de relatorias diversas, eventual divergência entre os relatores deverá ser resolvida nos termos já previstos no art. 40, § 3°, da Resolução-TCU 259/2014.
25.	Anota o auditor, ainda, que, por se tratar de hipótese que excepciona a distribuição de processos por listas de unidades jurisdicionadas, a prevenção por conexão e continência deve ser regulada no âmbito da Resolução-TCU 175/2015, mediante a inclusão de uma seção específica no capítulo em que são tratadas as listas e os sorteios dos relatores.
26.	Assim, para que sejam explicitados os conceitos de conexão e continência adaptados à realidade do Tribunal, bem como para esclarecer o conceito de relação de dependência e de objeto de controle que não encontram definição no referido normativo, a instrução defende ser necessário alterar a Resolução-TCU 259/2014. Assim, o conceito de relação de dependência seria entendido no sentido de relação de prejudicialidade e o conceito de objeto de controle seria adotado num sentido restrito, abrangendo, tão somente, os negócios jurídicos, os procedimentos destinados à celebração desses negócios, os atos administrativos e as despesas públicas.
27.	Defende, também, não caber a apartação de processos quando houver relação de conexidade ou continência entre a matéria a ser apartada e a matéria tratada no processo originador, por violar o disposto no art. 55, § 1°, do CPC, que impõe justamente o contrário, ou seja, a reunião dos processos.
28.	Por fim, com vistas a aperfeiçoar a publicidade na distribuição dos processos do TCU, propõe determinar à Secretaria das Sessões a realização de estudo com este fim, incluindo, se for viável, a divulgação dos sorteios de processos no sítio eletrônico do Tribunal na Rede Mundial de Computadores, a exemplo do que vem sendo feito pelo Tribunal de Contas do Estado do Rio Grande do Sul (vide item III.5.1 da instrução transcrita no Relatório precedente) .
29.	A instrução teve parecer divergente do diretor da Diretoria de Denúncia, Representação, Solicitações e Normas Processuais (Depron) , que contou com a anuência do Secretário da Semec e do Secretário-Geral de Controle Externo, às Peças 26 a 28.
30.	O diretor técnico em seu parecer assegura que, para cumprimento do que foi determinado pelo Plenário, os processos retornaram ao mesmo auditor que trabalhara no estudo de conexão e continência (TC Processo 023.118/2018-0) e na análise das sugestões dos Ministros-Substitutos André Luís de Carvalho e Weber de Oliveira (TC-Processo 015.308/2015-4) , resultando na instrução de Peça 25, que apresenta em seu anexo um projeto de Resolução, que unificaria os projetos anteriores tratados neste processo e no apenso. Referida instrução também substitui e atualiza o estudo de conexão e continência (Peça 2, TC-Processo 023.118/2018-0) , ao mesmo tempo que retoma pontos controvertidos a respeito de viabilidade de autuação de processo apartado quando houver relação de dependência, conexão ou continência entre as matérias.
31.	Chama a atenção para o fato de o projeto de Resolução apresentado na instrução de Peça 25 representar uma visão pessoal do auditor que o subscreve, desalinhado em pontos chaves com os projetos de Resolução propostos pela Semec e acatados pela Segecex.
32.	Afirma que a Semec não acata os seguintes pontos de vista carreados na instrução de Peça 25:
"a) adoção do conceito de conexão pelo pedido, isto é, seriam conexos os processos que tenderiam a aplicar sanções a uma mesma pessoa física ou jurídica;
b) rejeição da sugestão 2 do Ministro-Substituto Weber de Oliveira, sob o argumento de que a expressão "relação de dependência" significa relação de prejudicialidade entre processos, em vez de conexão;
c) inviabilidade de autuação de processo apartado quando houver conexão ou continência entre as matérias, embora considere viável a autuação de processo apartado quando houver relação de dependência (entendida como relação de prejudicialidade) ."
33.	Afirma que, no despacho da Diretoria de Peça 3, do TC-Processo 023.118/2018-0, houve a rejeição do conceito de "conexão pelo pedido", restringindo o conceito de conexão à existência de identidade ou vínculo entre os objetos de controle de dois ou mais processos em trâmite (conexão pela causa de pedir) .
34.	Quanto ao sentido da expressão "relação de dependência", afirma que essa questão constitui um elo entre este processo e o apensado, porquanto a sugestão nº 2 do Ministro-Substituto Weder de Oliveira (item 6, b, Peça 15) ao projeto de Resolução de que cuida este TC Processo 015.308/2015-4, não foi acatada naquela ocasião somente porque esse tema era objeto de estudo no âmbito do TC-Processo 023.118/2018-0, ora apensado.
35.	Registra que a instrução de Peça 25, que substitui e atualiza o estudo sobre conexão e continência (Peça 2, TC-Processo 023.118/2018-0) , consigna que a expressão "relação de dependência" equivale na seara do processo civil à relação de prejudicialidade externa entre dois processos, ou seja, a situação em que o julgamento de um dos processos (prejudicial) é apto a influenciar o julgamento de outro (prejudicado) . Por essa razão, é recusada a sugestão do Ministro-Substituto Weder de Oliveira de substituir, na Resolução-TCU 259/2014, a expressão "relação de dependência" por "conexão ou continência".
36.	Defende que, nesse ponto, o entendimento da Semec diverge da instrução de Peça 25 e acata parcialmente a sugestão nº 2 do Ministro-Substituto Weder de Oliveira (item 6, b, Peça 15) , porque considera que a Resolução-TCU 259/2014, quando utilizou a expressão "relação de dependência", o fez no sentido genérico de conexão entre processos, e não no sentido técnico de relação de prejudicialidade.
37.	Concorda que a Resolução-TCU 259/2014 não teria observado a melhor técnica processual ao empregar a expressão "relação de dependência". Assim, nesta oportunidade, aproveitando a balizada sugestão do Ministro-Substituto Weder de Oliveira, sugere a aplicação da interpretação teleológica para aperfeiçoar a redação difusa da Resolução-TCU 259/2014, substituindo a expressão "relação de dependência" por "conexão ou continência", quando pertinente.
38.	No que tange à autuação de apartado quando houver conexão ou continência entre as matérias, assegura que a instrução de Peça 25 tem o mérito de expor em alto relevo a opinião contrária à viabilidade de autuação de processos apartados quando houver conexão ou continência entre os assuntos a serem apartados e aqueles que restariam no processo originador, por entender que tal procedimento contraria o disposto no art. 55, § 1º, do CPC. No entanto, discorda da proposta de vedar em absoluto a constituição de apartado quando houver relação de conexão entre as matérias.
39.	Assevera que o objetivo desta Representação é justamente permitir a autuação de processo apartado na hipótese em que existe relação de conexão entre o assunto principal e aqueles apartados, uma vez que, atualmente, o caput do art. 43 da Resolução-TCU 259/2014 veda tal procedimento (entendendo-se a expressão "relação de dependência" no sentido mais amplo de conexão entre processos) .
40.	A Semec defende que não se extrai da norma do art. 55, § 1º, do CPC a alegada vedação à constituição de apartado quando houver conexão ou continência, pois, à luz da interpretação teleológica, o que este dispositivo quer evitar é o risco de prolação de decisões conflitantes ou contraditórias, tanto que determina a reunião de processos desconexos para julgamento em conjunto, se houver tal risco (§ 3º do art. 55, CPC) .
41.	Assegura que a mitigação do risco indesejado de decisões conflitantes é a essência que embasa a orientação para a reunião para julgamento conjunto dos processos conexos ou não, como se constata na jurisprudência colacionada pela instrução de Peça 25 (que incorporou o estudo sobre conexão e continência (Peça 2, TC-Processo 023.118/2018-0) , a qual, inclusive, relativiza a aparente obrigatoriedade de reunião de processos, concedendo ao magistrado certa margem de discricionariedade para avaliar o risco de decisões contraditórias (STJ - Ementa do Resp 1.366.921-PR, Rel. Min. Ricardo Villas Bôas Cueva, Terceira Turma, j. 24/2/2015) .
42.	Assim, propõe estabelecer, nesta Representação, as condições para que o relator exerça plenamente seus poderes de presidir a condução do processo, inclusive com a autuação de apartados, dentro das balizas da eficiência e da duração razoável do trâmite processual.
43.	Assegura que, nesse intuito, justamente para evitar o risco de decisões conflitantes, ao se permitir a autuação de apartados com assuntos conexos, o projeto de Resolução impõe a prevenção do relator e um posterior apensamento para julgamento conjunto dos processos conexos, na linha já sugerida pelo Ministro-Substituto André Luís de Carvalho (item 5, Peça 11) quando propôs nova redação para o §4º do art. 43, referente à vedação de constituição de apartado para tratar medida saneadora:
"§ 4º É vedada a constituição de apartado para fins de adoção e exame de medida saneadora, salvo quando devidamente justificado, diante da necessidade de celeridade processual, com a posterior determinação para o apensamento do processo apartado ao processo originador"
44.	Regista que, embora a Semec tenha acatado a sugestão do Ministro-Substituto Weder de Oliveira para excluir totalmente a inclusão do referido § 4º, considera muito pertinente a última parte da redação sugerida pelo Ministro-Substituto André Luís de Carvalho, aplicável agora para qualquer apartado em que houver relação de conexão entre os assuntos tratados no processo originador e no apartado, independentemente de se tratar de medida saneadora.
45.	Assegura que exigir que o apartado seja posteriormente apensado ao processo originador e fixar a prevenção do relator seriam formas de controlar o risco de decisões conflitantes em processos conexos, o que é o objetivo último do comentado art. 55º, § 1º, do CPC. A ideia seria separar para depois reunir à frente, mas, neste movimento, ganhar celeridade na instrução processual, e contornar eventuais obstáculos à apuração de irregularidades, constituição de provas e responsabilização dos agentes, dando efetividade à jurisdição desta Corte de Contas.
46.	Com essas considerações, a Semec, com a anuência da Segecex, encaminhou o projeto de Resolução que consolida as Representações formuladas por aquela unidade técnica nos TCs Processo 015.308/2015-4 e Processo 023.118/2018-0 (apensado) , revogando as propostas anteriores, em cumprimento à determinação consignada no item 9.2 do Acórdão 2450/2018-TCU-Plenário, com vistas a permitir a constituição de processo apartado na hipótese em que a matéria tratada no apartado guarda relação de conexão com os assuntos tratados no processo originador, assim como regulamentando as situações de conexão e continência de processos no Tribunal de Contas da União.
47.	Feita essa explanação sobre o conteúdo da instrução de consolidação, passo a decidir.
48.	De pronto manifesto minha concordância com o entendimento defendido pelo Diretor e pelo titular da Semec, que teve a anuência do Secretário-Geral de Controle Externo, cujos fundamentos, por percucientes, incorporo às minhas razões de decidir.
49.	Devo lembrar que a matéria da Representação tratada no processo ora em apreciação surgiu da necessidade de se dirimir questões atinentes ao conceito de processo apartado; à possibilidade de constituição de apartado para medida saneadora; e à prevenção do relator do processo originador em relação ao processo apartado.
50.	Registro que a possibilidade de constituição de processo apartado para medida saneadora era expressamente vedada no art. 37, § 1°, da Resolução-TCU 191/2006, vedação que não veio expressa na Resolução-TCU 259/2014, ao tratar da matéria "Apensamento de Processo e Formação de Apartado" no Capítulo VI, Seção II, especificamente em seus arts. 43 e 44.
51.	Assim, três questões foram trazidas no estudo que originou a presente Representação para serem dirimidas por este Colegiado: a) o caráter restritivo do conceito de processo apartado, consignado no art. 2º, inciso XVII, e no art. 43, caput, da Resolução-TCU 259/2014; b) a ausência de clareza quanto à vedação de constituição de processo apartado para medida saneadora; c) a ausência de regra que reconheça a possibilidade de prevenção de relator de processo originador em relação ao processo apartado.
52.	Somaram-se a essas questões a matéria abordada no âmbito do TC Processo 023.118/2018-0, que trata de estudo acerca da conexão e da prevenção na relatoria de processos no âmbito deste Tribunal, cuja análise em conjunto possibilitou o aperfeiçoamento do projeto normativo, ora trazido à apreciação deste Plenário.
53.	Observo que houve consenso nas diversas instruções produzidas nestes autos de que autuar um processo apartado para tratar tão somente de uma medida saneadora não traz qualquer ganho processual, se esta medida for considerada como sendo um conjunto de atos processuais integrantes de um procedimento e não um processo ou procedimento propriamente dito, a exemplo de diligências, inspeções, levantamento de informações etc., sem visar à resolução do mérito naquele âmbito. A medida saneadora não constitui um fim em si mesmo, prestando-se a viabilizar a formação da convicção a respeito do mérito do processo no qual foi adotada.
54.	Diferentemente, medidas processuais como audiências, oitiva, procedimentos para indisponibilidade ou arresto de bens, inidoneidade de licitante etc. podem justificar a criação de um apartado, pois possibilitam que haja apuração e apreciação no âmbito do processo autuado, sem prejuízo da continuidade de outras medidas no processo originador, com posterior apensamento, se for o caso, do apartado, já apreciado, ao processo originador para análise em conjunto e confronto e aferição de reflexos da deliberação, no mérito do futuro julgado.
55.	Esses argumentos reforçam os fundamentos para acolhimento da proposta trazida na minuta de Resolução apresentada pela Semec, em que foram incorporadas, quase na integralidade, as sugestões dos Ministros-Substitutos André Luís e Weder de Oliveira, trazendo a seguinte redação para o art. 43 da Resolução-TCU 259/2014:
"Art. 43. Constatada a existência de matéria que demande apuração e apreciação em processo distinto, poderá ser constituído processo apartado, de natureza semelhante ou diversa do processo originador, mediante o desentranhamento ou reprodução por cópia de peças."
56.	Além da alteração da redação do art. 43, houve, em relação à Resolução-TCU 259/2014, a alteração do conceito de processo apartado e objeto de controle e a regulamentação das situações de conexão e continência de processos no Tribunal de Contas da União, com alteração dos conceitos. Em relação à Resolução-TCU 175/2005, houve a inclusão de Sessão para tratar da prevenção em razão da conexão e continência.
57.	Acompanhando a proposta dos pareceres precedentes, com todas as vênias, deixo de acolher a proposta do Ministro-Substituto Weder de Oliveira, no sentido de incluir, no final do parágrafo único do art. 24 da Resolução-TCU 175/2005, a expressão "ou tratar-se de medida saneadora". Depreendo que a inclusão de tal expressão conflita com a ideia trazida na nova redação do o art. 43 da Resolução-TCU 259/2014, que regulamenta a criação de apartado para tratar matéria que demande "apuração e apreciação" em processo distinto, afastando a possibilidade de constituição de apartado para tratar tão somente de medida saneadora, conforme defendido nos itens 53 e 54 deste Voto.
58.	Por fim, registro mais uma vez, que, como fruto dos trabalhos desenvolvidos no âmbito desta Representação e em acolhimento à sugestão oferecida pelo eminente Ministro-Substituto André Luís de Carvalho, foi criado campo específico para indicar a existência de autos apartados no Sistema e-TCU, além de registrar, no histórico de andamento processual, relação de processo originador e apartado. É certo que tal funcionalidade tem facilitado o controle processual, permitindo que a unidade técnica e o Relator, entre outros usuários, tenham a imediata visão da relação entre o processo originador e o apartado.
59.	Com essas considerações, e agradecendo as sugestões dos Ministro-Substitutos André Luís de Carvalho e Weder de Oliveira, as contribuições do gabinete do Ministro Raimundo Carreiro, como também da Semec e Segecex, depreendo que, com os ajustes realizados, a minuta de norma esteja em condições de ser aprovada por este Tribunal.
	Ante o exposto, VOTO para que o Tribunal aprove o acórdão que ora submeto à consideração deste Colegiado.
TCU, Sala das Sessões Ministro Luciano Brandão Alves de Souza, em 28 de outubro de 2020.
AROLDO CEDRAZ 
Relator